ACORDAO-COMPLETO-2337718

ACÓRDÃO 1668/2019 ATA 26/2019 - PLENÁRIO

VISTOS, relatados e discutidos estes autos de Tomada de Contas Especial instaurada em cumprimento ao item 1.7 do Acórdão 840/2016-TCU-Plenário, relator Ministro Marcos Bemquerer, retificado pelo Acórdão n. 1367-TCU-Plenário, relator Ministro José Múcio, por meio dos quais esta Corte determinou a conversão do processo de monitoramento TC Processo 005.877/2015-6 em TCE, com vistas à citação dos responsáveis pela aplicação dos recursos federais do SUS repassados pela Secretaria Municipal de Saúde de Aracaju/SE à Fundação de Beneficência Hospital de Cirurgia (Hospital de Cirurgia) , à Associação Aracajuana de Beneficência (Hospital Santa Isabel) e ao Hospital São José, em razão de irregularidades consistentes na realização de pagamentos a maior àqueles estabelecimentos de saúde relativos aos procedimentos realizados nos Blocos de Média e Alta Complexidade, durante os exercícios de 2009 a 2011,
	ACORDAM os Ministros do Tribunal de Contas da União, reunidos em Sessão Plenária, com fundamento nos arts. 1º, inciso I, 16, inciso III, alíneas "d", e § 2º, alíneas "a" e "b", da Lei nº 8.443, de 16 de julho de 1992, c/c os arts. 19 e 23, inciso III, da mesma Lei, e com arts. 1º, inciso I, 209, inciso IV e § 5º, incisos I e II, 210 e 214, inciso III, do Regimento Interno do TCU, em:
9.1.	julgar regulares as contas do Sr. Luciano Paz Xavier (CPF XXX.569.351-XX) , dando-se-lhe quitação plena, com fundamento nos arts. 1º, inciso I, 16, inciso I, 17 e 23, inciso I, da Lei 8.443/1992, c/c os arts. 1º, inciso I, 207 e 214, inciso I, do Regimento Interno; 
9.2.	julgar irregulares as contas do Sr. Hans Crystian Anderson de Oliveira Lobo (CPF XXX.109.285-XX) , com fundamento nos arts. 1º, inciso I, 16, inciso III, alínea "b" da Lei 8.443/1992 c/c os arts. 19, parágrafo único, e 23, inciso III, da mesma Lei, e com arts. 1º, inciso I, 209, inciso II, 210, §2º, e 214, inciso III, do Regimento Interno; 
9.3.	julgar irregulares as contas dos responsáveis a seguir, e condená-los, em solidariedade, ao pagamento da quantia especificada na tabela adiante, com a fixação do prazo de quinze dias, a contar das notificações, para comprovarem, perante o Tribunal (art. 214, inciso III, alínea "a", do Regimento Interno) , o recolhimento das dívidas aos cofres do Fundo Nacional de Saúde, atualizadas monetariamente e acrescidas dos juros de mora, calculados a partir da data discriminada, até a data do recolhimento, na forma prevista na legislação em vigor, com fundamento nos arts. 1º, inciso I, 16, inciso III, alínea "c", da Lei 8.443/1992, c/c os arts. 19 e 23, inciso III, da mesma Lei, e com arts. 1º, inciso I, 209, inciso III, 210 e 214, inciso III, do Regimento Interno:  
	RESPONSÁVEIS SOLIDÁRIOS
	VALOR ORIGINAL DO DÉBITO (R$) 
	DATA DE OCORRÊNCIA

	Fundação de Beneficência Hospital de Cirurgia (Hospital de Cirurgia) (CNPJ 13.016.332/0001-06) e Marcos Ramos Carvalho (CPF XXX.246.355-XX) 
	584.415,39
	12/3/2010

	Associação Aracajuana de Beneficência (Hospital Santa Isabel) (CNPJ 13.025.507/0001-41) e Marcos Ramos Carvalho (CPF XXX.246.355-XX) 
	2.251.121,22
	9/4/2010

	Associação Aracajuana de Beneficência (Hospital Santa Isabel) (CNPJ 13.025.507/0001-41) e Antônio Samarone de Santana (CPF XXX.358.815-XX) 
	690.248,45
	8/11/2010

	Associação Aracajuana de Beneficência (Hospital Santa Isabel) (CNPJ 13.025.507/0001-41) e Sílvio Alves dos Santos (CPF XXX.889.205-XX) 
	2.560.135,79
	9/9/2011

	Hospital São José (CNPJ 13.016.621/0001-05) e Marcos Ramos Carvalho (CPF XXX.246.355-XX) 
	794.787,52
	7/4/2010

9.4.	aplicar aos Srs. Marcos Ramos Carvalho (CPF XXX.246.355-XX) , Antônio Samarone de Santana (CPF XXX.358.815-XX) e Sílvio Alves dos Santos (CPF XXX.889.205-XX) , ex-secretários de saúde do município de Aracaju/SE, e à Fundação de Beneficência Hospital de Cirurgia (Hospital de Cirurgia) (CNPJ 13.016.332/0001-06) , à Associação Aracajuana de Beneficência (Hospital Santa Isabel) (CNPJ 13.025.507/0001-41) e ao Hospital São José (CNPJ 13.016.621/0001-05) , entidades contratadas, multa com fundamento no art. 57 da Lei 8.443/1992 c/c os art. 267 do Regimento Interno do TCU, conforme quadro abaixo, fixando o prazo de quinze dias, a contar das notificações, para comprovarem, perante o Tribunal (art. 214, inciso III, alínea "a" do Regimento Interno) , o recolhimento das dívidas aos cofres do Tesouro Nacional, atualizadas monetariamente desde a data do presente acórdão até a do efetivo recolhimento, se for paga após o vencimento, na forma da legislação em vigor:
	RESPONSÁVEIS SOLIDÁRIOS
	VALOR DA MULTA (R$) 

	Marcos Ramos Carvalho (CPF XXX.246.355-XX) 
	36.000,00

	Antônio Samarone de Santana (CPF XXX.358.815-XX) 
	7.000,00

	Sílvio Alves dos Santos (CPF XXX.889.205-XX) 
	26.000,00

	Fundação de Beneficência Hospital de Cirurgia (Hospital de Cirurgia) (CNPJ 13.016.332/0001-06) 
	6.000,00

	Associação Aracajuana de Beneficência (Hospital Santa Isabel) (CNPJ 13.025.507/0001-41) 
	55.000,00

	Hospital São José (CNPJ 13.016.621/0001-05) 
	8.000,00

9.5.	aplicar ao Sr. Hans Crystian Anderson de Oliveira Lobo (CPF XXX.109.285-XX) , Diretor Geral da Fundação Hospitalar de Saúde de Sergipe à época, multa com fundamento no art. 58, § 1º, da Lei 8.443/1992, no valor de R$ 15.000,00, fixando o prazo de quinze dias, a contar da notificação, para comprovar, perante o Tribunal (art. 214, inciso III, alínea "a" do Regimento Interno) , o recolhimento da dívida aos cofres do Tesouro Nacional, atualizada monetariamente desde a data do presente acórdão até a do efetivo recolhimento, se for paga após o vencimento, na forma da legislação em vigor; 
9.6.	autorizar, desde logo, nos termos do art. 28, inciso II, da Lei 8.443/1992, a cobrança judicial das dívidas, caso não atendida à notificação;  
9.7.	autorizar, desde logo e caso solicitado, o pagamento da dívida dos responsáveis, em até 36 parcelas mensais e consecutivas, nos termos do art. 26 da Lei 8.443/1992 c/c o art. 217 do RI/TCU, fixando-lhe o prazo de quinze dias, a contar do recebimento da notificação, para comprovar perante o Tribunal o recolhimento da primeira parcela, e de trinta dias, a contar da parcela anterior, para comprovar os recolhimentos das demais parcelas, devendo incidir sobre cada valor mensal, atualizado monetariamente, os juros de mora devidos, na forma prevista na legislação em vigor; 
9.8.	encaminhar cópia da presente deliberação, bem como do relatório e do voto que a fundamentarem, ao Procurador-Chefe da Procuradoria da República em Sergipe, nos termos do §3º do art. 16 da Lei 8.443/1992, para adoção das medidas que entender cabíveis; e 
9.9.	autorizar, com fundamento no art. 169, inciso III, do RI/TCU, o arquivamento do presente processo após as comunicações processuais cabíveis, o trânsito em julgado deste Acórdão e a instauração de cobrança executiva, se necessária.

Tomada de contas especial instaurada em razão de irregularidades consistentes na realização de pagamentos a maior a estabelecimentos de saúde relativos aos procedimentos médicos dos blocos de média e alta complexidade, durante os exercícios de 2009 a 2011.

Governo do Estado de Sergipe; Prefeitura Municipal de Aracaju - SE.

3. Interessados/Responsáveis:
3.1. Responsáveis: Antonio Samarone de Santana (XXX.358.815-XX); Associacao Aracajuana de Beneficencia (13.025.507/0001-41); Fundação de Beneficência Hospital de Cirurgia (13.016.332/0001-06); Hans Crystian Anderson de Oliveira Lobo (XXX.109.285-XX); Hospital São José (13.016.621/0001-05); Luciano Paz Xavier (XXX.569.351-XX); Marcos Ramos Carvalho (XXX.246.355-XX); Silvio Alves dos Santos (XXX.889.205-XX).

13.1. Ministros presentes: José Mucio Monteiro (Presidente), Walton Alencar Rodrigues, Benjamin Zymler, Aroldo Cedraz e Raimundo Carreiro (Relator).
13.2. Ministros-Substitutos convocados: Augusto Sherman Cavalcanti, Marcos Bemquerer Costa, André Luís de Carvalho e Weder de Oliveira.

ACORDAO-COMPLETO-2493526

Acórdão 2679/2021 - Plenário

ACORDAO-COMPLETO-2545817

Acórdão de Relação 1796/2022 - Plenário

Acórdão de Relação

ACORDAO-COMPLETO-2529555

Acórdão 820/2022 - Plenário

ACORDAO-COMPLETO-2521714

Acórdão 244/2022 - Plenário

RAIMUNDO CARREIRO

Trata-se de tomada de contas especial instaurada a partir da conversão do processo de monitoramento TC Processo 005.877/2015-6, determinada pelo item 1.7 do Acórdão 840/2016-TCU-Plenário, relator Ministro Marcos Bemquerer, retificado pelo Acórdão 1367/2016-TCU-Plenário, relator Ministro José Múcio, por meio dos quais o Colegiado ordenou a citação dos responsáveis pela aplicação dos recursos federais do SUS repassados pela Secretaria Municipal de Saúde de Aracajú/SE à Fundação de Beneficência Hospital de Cirurgia (Hospital de Cirurgia) , à Associação Aracajuana de Beneficência (Hospital Santa Isabel) e ao Hospital São José, em razão de irregularidades consistentes na realização de pagamentos a maior àqueles estabelecimentos de saúde relativos aos procedimentos médicos dos Blocos de Média e Alta Complexidade, durante os exercícios de 2009 a 2011.
HISTÓRICO PROCESSUAL
TC Processo 032.189/2011-7 - Relatório de Auditoria
2.	O Tribunal de Contas da União, nos autos do TC Processo 032.189/2011-7, realizou auditoria no Governo do Estado de Sergipe e na Prefeitura Municipal de Aracajú, no período de 17.10.2011 a 25.11.2011, visando à verificação da regularidade na aplicação dos recursos federais do Sistema Único de Saúde (SUS) repassados àqueles entes, referentes aos procedimentos executados nos Blocos de Média e Alta Complexidade durante os exercícios de 2009 a 2011, nos termos da Portaria do Ministério da Saúde n. 3.123, de 7.12.2006, voltados principalmente à efetivação de atendimentos emergenciais em hospitais públicos da capital sergipana (instrução final da Secex-SE à peça 193 do TC Processo 032.189/2011-7) .
3.	A auditoria realizada apontou os seguintes achados, os quais constam do Relatório de Fiscalização, peça 68: contratação irregular por dispensa de licitação, não realização de pesquisas de preços em dispensas de licitação, sobrepreço nas contratações diretas, ausência de realização de pesquisa de preços em licitação, preços contratados não compatíveis com os preços de mercado, pagamento de serviços contratados que não foram executados ou cujos quantitativos foram executados em quantidade inferior à prevista, pagamento sem cobertura contratual, fragilidade no processo de fiscalização da execução ou do fornecimento do objeto contratado e contratação irregular por inexigibilidade de licitação.
4.	Diante dos achados de auditoria e das diligências e audiências efetuadas, o Tribunal proferiu o Acórdão 297/2015-TCU-Plenário, relator Ministro José Múcio, determinando i)  à Secretaria Municipal de Saúde de Aracajú/SE (SMS/SE) a apresentação de "documentos comprobatórios da regularização dos valores de produção recebidos a maior pelos Hospitais de Cirurgia, São José e Santa Isabel, referentes a serviços contratados de média e alta complexidade" (item 9.3) e ii)  à Fundação Hospitalar de Saúde de Sergipe (FHS/SE) a apresentação de documentos que comprovassem a republicação do Contrato 12/2011, contendo a correção do valor mensal contratado e, também, a apresentação de "comprovantes dos descontos dos valores pagos a maior para a Cooperativa dos Profissionais Ligados à Cardiologia do Estado de Sergipe Ltda. (Coopecárdio) " (item 9.4) .
5.	No mesmo Acórdão 297/2015-TCU-Plenário, a Corte determinou a autuação de "processo próprio de monitoramento para fins de verificar o integral cumprimento das determinações consignadas nos itens 9.3 e 9.4 acima" (item 9.6) .
TC Processo 005.877/2015-6 - Monitoramento
6.	Em cumprimento ao item 9.6 do Acórdão 297/2015-TCU-Plenário, retro, autuou-se o processo de monitoramento TC Processo 005.877/2015-6 para verificar se a Secretaria Municipal de Saúde de Aracajú e a Fundação Hospitalar de Saúde de Sergipe apresentariam os documentos probatórios de saneamento das irregularidades constatadas na auditoria realizada por esta Corte nos autos do TC Processo 032.189/2011-7 (Relatório de Auditoria) .
7.	A  então Secretaria de Controle Externo em Sergipe, em instrução à peça 69 do TC Processo 005.877/2015-6, concluiu que "não houve, por parte da Secretaria Municipal de Saúde de Aracaju/SE e da Fundação Hospitalar de Saúde de Sergipe, o atendimento às determinações contidas nos subitens 9.3 e 9.4 do Acórdão 297/2015-TCU-Plenário, respectivamente", e propôs a conversão do processo de monitoramento em tomada de contas especial, com vistas à "realização de audiência aos gestores a fim de que apresentem as suas razões de justificativa" e à realização de "citações dos Hospitais de Cirurgia, São José e Santa Isabel pelo não ressarcimento dos valores indevidamente recebidos a maior, referentes a serviços contratados de média e alta complexidade" (grifei) .
8.	O Plenário do TCU acolheu a proposta da então Secex-SE e proferiu o Acórdão 840/2016-TCU-Plenário, relator Ministro Marcos Bemquerer, retificado pelo Acórdão 1367/2016-TCU-Plenário, relator Ministro José Múcio, para converter os autos do TC Processo 005.877/2015-6 em tomada de contas especial e determinar a citação dos responsáveis para apresentarem alegações de defesa ou recolherem os débitos apontados.
TC Processo 017.667/2016-0 - Tomada de Contas Especial
9.	Em atendimento ao item 1.7 do Acórdão 840/2016-TCU-Plenário, autuou-se o presente processo de tomada de contas especial TC Processo 017.667/2016-0, resultante da conversão do processo de monitoramento TC Processo 005.877/2015-6.
CITAÇÕES E AUDIÊNCIAS
10.	No curso deste TC Processo 017.667/2016-0, que ora está sob apreciação do Colegiado, o titular da Secex-SE ordenou, à peça 77, as audiências e as citações dos responsáveis a seguir relacionados:
a) Fundação de Beneficência Hospital de Cirurgia, (CNPJ 13.016.332/0001-06) , solidariamente com Marcos Ramos Carvalho (CPF XXX.246.355-XX) , em decorrência da não comprovação da boa e regular aplicação dos recursos públicos transferidos a este hospital, em face da não devolução dos valores de produção indevidamente recebidos a maior, referentes a serviços contratados de média complexidade, em afronta aos incisos I a III do § 2º da Cláusula Sexta do modelo de convênio/contrato inserto do Anexo III da Portaria 3.123, de 7/12/2006, do Ministério da Saúde, bem como de alta complexidade, em afronta ao inciso I da Cláusula Sexta do Anexo III dessa mesma Portaria:
	RESPONSÁVEIS
		VALOR ORIGINAL DO DÉBITO (R$) 
	DATA DE OCORRÊNCIA

	Fundação de Beneficência Hospital de Cirurgia e Marcos Ramos Carvalho
	Média Complexidade
	78.082,77
	9/9/2011

		Alta Complexidade
	584.415,39
	12/3/2010

b) Associação Aracajuana de Beneficência (Hospital Santa Isabel) , (CNPJ 13.025.507/0001-41) , solidariamente com Marcos Ramos Carvalho (CPF XXX.246.355-XX) , Antonio Samarone de Santana (CPF XXX.358.815-XX) e Silvio Alves dos Santos (CPF XXX.889.205-XX) , em decorrência da não comprovação da boa e regular aplicação dos recursos públicos transferidos a este hospital, em face da não devolução dos valores de produção indevidamente recebidos a maior, referentes a serviços contratados de média complexidade, em afronta aos incisos I a III do § 2º da Cláusula Sexta do modelo de convênio/contrato inserto do Anexo III da Portaria 3.123, de 7/12/2006, do Ministério da Saúde:
	RESPONSÁVEIS
	VALOR ORIGINAL DO DÉBITO (R$) 
	DATA DE OCORRÊNCIA

	Associação Aracajuana de Beneficência (Hospital Santa Isabel) e Marcos Ramos Carvalho
	4.012.379,18
	9/4/2010

	Associação Aracajuana de Beneficência (Hospital Santa Isabel) e Antônio Samarone de Santana
	690.248,45
	8/11/2010

	Associação Aracajuana de Beneficência (Hospital Santa Isabel) Beneficência e Silvio Alves dos Santos
	2.560.135,79
	9/9/2011

	c)	Hospital São José  (CNPJ 13.016.621/0001-05) , solidariamente com Marcos Ramos Carvalho (CPF XXX.246.355-XX) e Silvio Alves dos Santos (CPF XXX.889.205-XX) , em decorrência da não comprovação da boa e regular aplicação dos recursos públicos transferidos a este hospital, em face da não devolução dos valores de produção indevidamente recebidos a maior, referentes a serviços contratados de média complexidade, em afronta aos incisos I a III do § 2º da Cláusula Sexta do modelo de convênio/contrato inserto do Anexo III da Portaria 3.123, de 7/12/2006, do Ministério da Saúde:
	RESPONSÁVEIS
	VALOR ORIGINAL DO DÉBITO (R$) 
	DATA DE OCORRÊNCIA

	Hospital São José e Marcos Ramos Carvalho 
	952.991,30
	7/4/2010

	Hospital São José e Silvio Alves dos Santos
	155.667,74
	9/9/2011

11.	Os ofícios de citação e de audiência remetidos aos responsáveis, bem como as alegações de defesa e razões de justificativa apresentadas, constam da seguinte tabela elaborada pela unidade técnica à peça 134:
	OFÍCIOS DE AUDIÊNCIA
	DATA
	PEÇA
	DESTINATÁRIO
	CIÊNCIA
 (peça) 
	RESPOSTA (peça) 

	541/2016
	23/6/2016
	79
	Luciano Paz Xavier
	100
	110

	646/2016
	18/7/2016
	109
	Hans Crystian Anderson de Oliveira Lobo
	111
	112

	OFÍCIOS DE CITAÇÃO
	DATA
	PEÇA
	DESTINATÁRIO
	CIÊNCIA
 (peça) 
	RESPOSTA (peça) 

	543/2016
	23/6/2016
	81
	Fundação de Beneficência Hospital de Cirurgia
	101
	NA

	544/2016
	23/6/2016
	82
	Marcos Ramos Carvalho
	88
	107

	545/2016
	23/6/2016
	83
	Associação Aracajuana de Beneficência (Hospital Santa Isabel) 
	90
	120

	982/2016
	13/9/2016
	119
	Antônio Samarone de Santana
	121
	130

	547/2016
	23/6/2016
	85
	Sílvio Alves dos Santos
	87
	131

	548/2016
	23/6/2016
	86
	Hospital São José
	89
	106

INSTRUÇÃO FINAL
12.	Instruído o feito, a Secex-SE apresentou proposta final de encaminhamento, acorde, que, nos termos do inciso I, §3º, do art. 1º, da Lei n. 8.443/92, transcrevo o teor (peças 134-136) :
"INTRODUÇÃO
1.	Cuidam os autos de tomada de contas especial, instaurada a partir da conversão do processo de monitoramento da auditoria realizada por esta Secretaria de Controle Externo na Secretaria Municipal de Saúde de Aracaju/SE e na Fundação Hospitalar de Saúde de Sergipe (FHS) , no período de 17/10 a 25/11/2011, com o objetivo de verificar a regularidade na aplicação dos recursos federais do Sistema Único de Saúde (SUS) transferidos a estes entes estatais, relativamente aos blocos de Média e Alta Complexidade, nos exercícios de 2009 e 2010, notadamente para prover o atendimento de emergência em hospitais públicos da capital sergipana (TC Processo 005.877/2015-6 em apenso) , conforme Acórdão 840/2016-TCU-Plenário (relatoria do Ministro Marcos Bemquerer Costa; peça 72) , alterado pelo Acórdão 1367/2016-TCU-Plenário (relatoria do Ministro José Múcio Monteiro; peça 73) , verbis:
1.7. Converter o processo em tomada de contas especial e determinar a citação dos responsáveis, conforme a seguir, para apresentarem alegações de defesa ou recolherem as importâncias indicadas, atualizadas monetariamente a partir das respectivas datas até o efetivo recolhimento, na forma da legislação em vigor, aos cofres do Fundo Nacional de Saúde, no prazo de 15 (quinze) dias, bem como realizar a audiência proposta na instrução da Secex/SE à peça 69: 
1.7.1. Fundação de Beneficência Hospital de Cirurgia (CNPJ 13.016.332/0001-06) , solidariamente com Marcos Ramos Carvalho (CPF XXX.246.355-XX) , em decorrência da não comprovação da boa e regular aplicação dos recursos públicos transferidos a este hospital, em face da não devolução dos valores de produção indevidamente recebidos a maior, referentes a serviços contratados de média complexidade, em afronta aos incisos I a III do § 2º da Cláusula Sexta do modelo de convênio/contrato inserto do Anexo III da Portaria 3.123, de 7/12/2006, do Ministério da Saúde, bem como de alta complexidade, em afronta ao inciso I da Cláusula Sexta do Anexo III dessa mesma Portaria:
	RESPONSÁVEIS
	TIPO DE PROCEDIMENTO
	VALOR ORIGINAL DO DÉBITO (R$) 
	DATA DE OCORRÊNCIA

	Fundação de Beneficência Hospital de Cirurgia (Hospital de Cirurgia) e
Marcos Ramos Carvalho
	Média Complexidade
	78.082,77
	9/9/2011

		Alta Complexidade
	584.415,39
	12/3/2010

1.7.2. Associação Aracajuana de Beneficência (Hospital Santa Isabel)  (CNPJ 13.025.507/0001-41) , solidariamente com Marcos Ramos Carvalho (CPF XXX.246.355-XX) , Antonio Samarone de Santana (CPF XXX.358.815-XX) e Sílvio Alves dos Santos (CPF XXX.889.205-XX) , em decorrência da não comprovação da boa e regular aplicação dos recursos públicos transferidos a este hospital, em face da não devolução dos valores de produção indevidamente recebidos a maior, referentes a serviços contratados de média complexidade, em afronta aos incisos I a III do § 2º da Cláusula Sexta do modelo de convênio/contrato inserto do Anexo III da Portaria 3.123, de 7/12/2006, do Ministério da Saúde:
	RESPONSÁVEIS
	VALOR ORIGINAL DO DÉBITO (R$) 
	DATA DE OCORRÊNCIA

	Hospital Santa Isabel e Marcos Ramos Carvalho
	4.012.379,18
	9/4/2010

	Hospital Santa Isabel e Antônio Samarone de Santana
	690.248,45
	8/11/2010

	Hospital Santa Isabel e Sílvio Alves dos Santos
	2.560.135,79
	9/9/2011

	TOTAL
	7.262.763,42
	
1.7.3. Hospital São José  (CNPJ 13.016.621/0001-05) , solidariamente com Marcos Ramos Carvalho (CPF XXX.246.355-XX) e Sílvio Alves dos Santos (CPF XXX.889.205-XX) , em decorrência da não comprovação da boa e regular aplicação dos recursos públicos transferidos a este hospital, em face da não devolução dos valores de produção indevidamente recebidos a maior, referentes a serviços contratados de média complexidade, em afronta aos incisos I a III do § 2º da Cláusula Sexta do modelo de convênio/contrato inserto do Anexo III da Portaria 3.123, de 7/12/2006, do Ministério da Saúde:
	RESPONSÁVEIS
	VALOR ORIGINAL DO DÉBITO (R$) 
	DATA DE OCORRÊNCIA

	Hospital São José e Marcos Ramos Carvalho 
	952.991,30
	7/4/2010

	Hospital São José e Sílvio Alves dos Santos
	155.667,74
	9/9/2011

	TOTAL
	794.787,52
	
HISTÓRICO
2.	De acordo com o Relatório de Auditoria assente à peça 68, foram identificados os seguintes achados: contratação irregular por dispensa de licitação; não realização de pesquisas de preços em dispensas de licitação; sobrepreço nas contratações diretas; contratação irregular por inexigibilidade de licitação; ausência de realização de pesquisa de preços em licitação; preços contratados não compatíveis com os preços de mercado; pagamento de serviços contratados que não foram executados ou cujos quantitativos foram executados em quantidade inferior à prevista; pagamento sem cobertura contratual; fragilidade no processo de fiscalização da execução ou do fornecimento do objeto contratado; utilização de instrumento contratual de forma indevida; contratação de prestador de serviço de saúde sem alvará sanitário; ausência de parecer jurídico na celebração de aditivo ao contrato; movimentação irregular dos recursos do convênio/contrato; e falta de atesto nas notas fiscais.
2.1.	Pelo cometimento das irregularidades descritas no item anterior, diversos gestores estaduais e municipais foram ouvidos em audiência, conforme proposta de encaminhamento de peça 68, p. 77-81, e autorizadas pelo Ministro-Relator à peça 80 do TC Processo 032.189/2011-7 (Relatório de Auditoria) . Após análise das audiências, o auditor instrutor propôs a conversão desse relatório em tomada de contas especial e citação de diversos responsáveis, além de aplicação de multa. Ocorre que essa proposta não foi acatada pelo Plenário deste Tribunal, que decidiu pela realização de diligência e expedição de determinação e ciência à Secretaria Municipal de Saúde de Aracaju/SE, além de determinação à Fundação Hospitalar de Saúde de Sergipe, na forma prescrita no Acórdão 297/2015-TCU-Plenário (relatoria do Ministro José Múcio Monteiro; peça 3) .
2.2.	A diligência contida no subitem 9.2 do Acórdão 297/2015-TCU-Plenário (relatoria do Ministro José Múcio Monteiro) permaneceu sendo tratada no próprio TC Processo 032.189/2011-7, enquanto que o presente processo ficou restrito ao monitoramento das determinações mencionadas no subitem anterior.
2.3.	Por meio dos Ofícios 236 e 237/2015-TCU/SECEX-SE, datados de 10/3/2015 (peças 54 e 55) , a Secretaria Municipal de Saúde de Aracaju/SE e a Fundação Hospitalar de Saúde de Sergipe foram comunicadas do teor das determinações a elas endereçadas nos subitens 9.3 e 9.4 do Acórdão 297/2015-TCU-Plenário (relatoria do Ministro José Múcio Monteiro) , cujos recebimentos se verificaram nos dias 19/3/2015 e 23/3/2015 (peças 56 e 57) , respectivamente.
2.4.	O Secretário Municipal de Saúde de Aracaju/SE à época solicitou prorrogação de prazo para o atendimento da determinação contida no subitem 9.3 do Acórdão 297/2015-TCU-Plenário (relatoria do Ministro José Múcio Monteiro) , conforme Ofício 1947, datado de 22/5/2015 (peça 59) . Essa solicitação foi atendida mediante a prolação do Acórdão 1329/2015-TCU-Plenário (relatoria do Ministro José Múcio Monteiro; peça 61) e os documentos/informações encaminhados em 6/7/2015 e 10/9/2015, com o envio a esta Secretaria de Controle Externo dos Ofícios 2566/2015 e 3331/2015, respectivamente (peças 64 e 65) .
2.5.	Embora devidamente notificada para o cumprimento da determinação contida no subitem 9.4 do Acórdão 297/2015-TCU-Plenário (relatoria do Ministro José Múcio Monteiro; peças 55 e 57) , a Fundação Hospitalar de Saúde de Sergipe não se pronunciou.
2.6.	Em cumprimento ao Ofício 236/2015-TCU/SECEX-SE (peça 54) , o então Secretário Municipal de Saúde de Aracaju/SE informou, por meio do Ofício 2566, datado de 3/7/2015 (peça 64, p. 1-2) , que não identificou a regularização dos débitos apontados nas tabelas 1, 2, 3 e 9, e que, diante disso, emitiu ofícios aos Hospitais Cirurgia, Santa Isabel e São José, a fim de que essas entidades efetuassem o ressarcimento dos valores pagos a maior, conforme apontado nos subitens 4.1, 4.5 e 4.7 da instrução à peça 67, p. 2-3 e 6-8, e no subitem 2.6 do Relatório de Fiscalização à peça 68, p. 29-50. Os ofícios encaminhados a esses nosocômios encontram-se anexados aos autos à peça 64, p. 3-12.
2.7.	Posteriormente, o então Secretário Municipal de Saúde de Aracaju/SE em substituição protocolou nesta Secretaria de Controle Externo no dia 10/9/2015 o Ofício 3331/2015/NUJUR/ GS/SMS (peça 65, p. 1) , informando que encaminhou à Procuradoria Geral do Município o Ofício 3195/2015/NUJUR/GS/SMS (peça 65, p. 2) , no qual solicita o ajuizamento de ação de cobrança em face dos Hospitais Cirurgia, Santa Isabel e São José, visando a devolução dos valores repassados a maior pelo município de Aracaju/SE, relativo aos exercícios de 2009 e 2010, "tendo em vista que as tentativas administrativas restaram infrutíferas".
2.8.	Consta do Ofício 3195/2015/NUJUR/GS/SMS supramencionado, a informação de que os Hospitais Cirurgia, Santa Isabel e São José não manifestaram interesse em devolver os valores relacionados nos subitens 4.1, 4.5 e 4.7 da instrução à peça 67, p. 2-3 e 6-8, e no subitem 2.6 do Relatório de Fiscalização à peça 68, p. 29-50, razão pela qual o então Secretário Municipal de Saúde de Aracaju/SE em substituição solicitou à Procuradoria Geral do Município de Aracaju/SE a cobrança desses valores por via judicial.
2.9.	Especificamente com relação ao subitem 9.3 do Acórdão 297/2015-TCU-Plenário (relatoria do Ministro José Múcio Monteiro) , tem-se que não restou cumprida a determinação deste Tribunal, pois não houve a apresentação dos documentos comprobatórios da regularização dos valores de produção recebidos a maior pelos Hospitais de Cirurgia, São José e Santa Isabel, referentes a serviços contratados de média e alta complexidade, conforme apontado nos subitens 4.1, 4.5 e 4.7 da instrução à peça 67, p. 2-3 e 6-8, e no subitem 2.6 do Relatório de Fiscalização à peça 68, p. 29-50.
2.10.	A Secretaria Municipal de Saúde de Aracaju/SE informou ter solicitado providências junto à Procuradoria Geral do Município de Aracaju/SE visando a cobrança dos valores pagos a maior para os supramencionados hospitais nos exercícios de 2009 e 2010. Ocorre que o comando do subitem 9.3 do Acórdão 297/2015-TCU-Plenário (relatoria do Ministro José Múcio Monteiro) , determinava expressamente a apresentação de documentos comprobatórios da regularização dos valores de produção recebidos a maior, o que não ocorreu. Por esse motivo entendeu-se que não houve o atendimento ao comando daquele subitem, o que levou à proposta de realização de audiência do então Secretário Municipal de Saúde de Aracaju/SE à época, Sr. Luciano Paz Xavier, a fim de que ele apresentasse as suas razões de justificativa acerca do não cumprimento daquela determinação.
2.11.	A partir da confirmação do não cumprimento do subitem 9.3 do Acórdão 297/2015-TCU-Plenário (relatoria do Ministro José Múcio Monteiro) por parte da Secretaria Municipal de Saúde de Aracaju/SE, fez-se necessário propor a  conversão dos autos em tomada de contas especial, a fim de que fossem realizadas as citações aos Hospitais de Cirurgia, São José e Santa Isabel, pois mesmo os dirigentes dessas entidades tendo sido notificados pelo então Secretário Municipal de Saúde de Aracaju/SE para que, em comum acordo, devolvessem os valores indevidamente recebidos a maior, se mostraram silentes (peça 64, p. 3-12) . 
2.12.	A proposta mencionada no subitem anterior foi apreciada pelo Plenário desta Corte de Contas e, considerando as instruções e pareceres emitidos nos autos às peças 69 a 71, entendeu que as defesas apresentadas em audiência pelos Secretários Municipais de Saúde de Aracaju/SE à época e analisadas na instrução de peça 67 quando da apreciação do Acórdão 297/2015-TCU-Plenário (relatoria do Ministro José Múcio Monteiro) , "não afastaram as suas responsabilidades pela irregularidade consistente da realização de pagamentos a maior aos Hospitais de Cirurgia, São José e Santa Isabel, referentes a serviços contratados de média e alta complexidade". Assim, prolatou-se o Acórdão 840/2016-TCU-Plenário (relatoria do Ministro Marcos Bemquerer Costa; peça 72) , tendo o processo de monitoramento (TC-Processo 005.877/2015-6) sido convertido em tomada de contas especial, determinando-se a realização das citações dos responsáveis, bem como a audiência proposta na instrução de peça 69, p. 25-26.
2.13.	Na presente instrução serão analisadas as audiências e as citações feitas à diversos responsáveis com base no Acórdão 840/2016-TCU-Plenário (relatoria do Ministro Marcos Bemquerer Costa) , alterado pelo Acórdão 1367/2016-TCU-Plenário (relatoria do Ministro José Múcio Monteiro; peça 73) , devido a erro na razão social de dois dos hospitais citados. A tabela a seguir foi elaborada com o intuito de facilitar a localização dos ofícios de citação e audiência enviados aos responsáveis, bem como das alegações de defesa/razões de justificativa apresentadas:
	OFÍCIOS DE AUDIÊNCIA
	DATA
	PEÇA
	DESTINATÁRIO
	CIÊNCIA
 (peça) 
	RESPOSTA (peça) 

	541/2016
	23/6/2016
	79
	Luciano Paz Xavier
	100
	110

	646/2016
	18/7/2016
	109
	Hans Crystian Anderson de Oliveira Lobo
	111
	112

	OFÍCIOS DE CITAÇÃO
	DATA
	PEÇA
	DESTINATÁRIO
	CIÊNCIA
 (peça) 
	RESPOSTA (peça) 

	543/2016
	23/6/2016
	81
	Fundação de Beneficência Hospital de Cirurgia
	101
	NA

	544/2016
	23/6/2016
	82
	Marcos Ramos Carvalho
	88
	107

	545/2016
	23/6/2016
	83
	Associação Aracajuana de Beneficência (Hospital Santa Isabel) 
	90
	120

	982/2016
	13/9/2016
	119
	Antônio Samarone de Santana
	121
	130

	547/2016
	23/6/2016
	85
	Sílvio Alves dos Santos
	87
	131

	548/2016
	23/6/2016
	86
	Hospital São José
	89
	106

Obs.: NA: não apresentou.
2.14.	Por meio do Ofício 228/2016, datado de 6/7/2016 (peça 91) , o então presidente da Associação Aracajuana de Beneficência solicitou duas prorrogações do prazo para apresentação das alegações de defesa, as quais foram submetidas ao Ministro Relator por meio dos Despachos do então Secretário de Controle Externo da Secex/SE às peças 92 e 114 e por aquele autorizado em 14/7/2016 e 17/8/2016, conforme Despachos de peças 96 e 115, respectivamente.
2.15.	Foram também solicitadas prorrogações de prazo pelos Srs. Marcos Ramos Carvalho (peça 93) e Sílvio Alves dos Santos (peças 125 e 127) , tendo sido deferidas conforme Despachos de peças 105, 126 e 128, da lavra do então Secretário de Controle Externo da Secex/SE. 
2.16.	Regularmente citada em 12/7/2016 (peça 101) , a Fundação de Beneficência Hospital de Cirurgia não compareceu aos autos. Operam-se, portanto, os efeitos da revelia, dando-se prosseguimento ao processo, nos termos do art. 12, § 3º, da Lei 8.443/1992.
EXAME TÉCNICO
3.	As análises das razões de justificativa apresentadas pelos responsáveis, em consequência das audiências realizadas, encontram-se descritas a seguir e serão restritas apenas aos fatos diretamente relacionados às irregularidades a eles apontadas:
3.1.	Irregularidade: "não atendimento ao comando do subitem 9.3 do Acórdão 297/2015-TCU-Plenário [relatoria do Ministro José Múcio Monteiro], que determinou à Secretaria Municipal de Saúde de Aracaju/SE que apresentasse os documentos comprobatórios da regularização dos valores de produção recebidos a maior pelos Hospitais de Cirurgia, São José e Santa Isabel, referentes a serviços contratados de média e alta complexidade, conforme apontado no subitem 3.7 da instrução presente na peça 69 desses autos (subitem 3.5) ".
3.1.1.	Das razões de justificativa do Sr. Luciano Paz Xavier (peça 110) :
3.1.1.1.	Em sua defesa, o responsável assevera que a audiência a ele dirigida não se encontra albergada em nenhum dos quatro pressupostos para a instauração de uma tomada de contas especial (peça 110, p. 1-2) .
3.1.1.2.	Com relação ao subitem 9.3 do Acórdão 297/2015-TCU-Plenário (relatoria do Ministro José Múcio Monteiro) , alega que embora tenha sido ouvido em audiência pelo não atendimento desse comando, na verdade o que ocorreu foi a não identificação dos comprovantes de regularização dos débitos apontados nas Tabelas 1, 2, 3, e 9 (peça 110, p. 2) .
3.1.1.3.	Informa também que a SMS de Aracaju/SE solicitou a presença dos responsáveis pelos respectivos nosocômios a fim de verificar a forma de devolução dos valores pagos a maior, mas como tal ato não surtiu efeito, encaminhou à Procuradoria Geral do Município de Aracaju/SE, no dia 24/8/2015, o Ofício 3195/2015/NUJUR/GS/SMS (peça 110, p. 21) , no qual solicita a adoção das medidas judiciais cabíveis, na cobrança dos valores aos hospitais envolvidos (peça 110, p. 2) . Essa providência foi cientificada a este Tribunal por meio do Ofício 3331/2015/NUJUR/GS/SMS, datado de 10/9/2015 (peça 110, p. 22) .
3.1.1.4.	Alega que cientificou o Hospital São José para que se iniciasse as tratativas para o ressarcimento dos valores de produção recebidos a maior e que esse hospital informou acerca da impossibilidade de promover o ressarcimento, imputando a culpa exclusiva ao município de Aracaju/SE que não promoveu o monitoramento do convênio, "inexistindo hipótese de devolução de valores, conforme art. 8º da Portaria 3123/03" (peça 110, p. 3) .
3.1.1.5.	Por fim, ressalta que não passou pelo seu entendimento que a apresentação dos documentos comprobatórios de regularização dos valores recebidos a maior não pressupunha que esse ressarcimento deveria ser feito pela própria SMS de Aracaju/SE, mas sim pelos próprios hospitais, pois agindo de outra forma, "somente pioraria a situação da SMS e seus usuários, que já não podem contar com esses valores desde 2011. Por isso apenas nos limitamos a responder se foi feita a regularização ou não nos ofícios elencados acima" (peça 1110, p. 3-4) .
3.1.2.	Nossa análise:
3.1.2.1.	No que concerne à alegação de que não se inclui em nenhum dos pressupostos contidos no art. 8º da Lei 8.443/1992, faz-se mister tecer alguns comentários: (a) o Sr. Luciano Paz Xavier não foi ouvido em audiência por nenhum das irregularidades elencadas nesse art. 8º; (b) a sua audiência se deu em virtude do não atendimento ao comando do subitem 9.3 do Acórdão 297/2015-TCU-Plenário (relatoria do Ministro José Múcio Monteiro) , e teve como fundamento o art. 250, inciso IV, do Regimento Interno do TCU, conforme consta expressamente do Ofício 541/2016-TCU/SECEX-SE, datado de 23/6/2016 (peça 79) ; (c) a realização de audiência nos processos deste Tribunal se presta àquelas irregularidades decorrentes de ato ilegal, ilegítimo ou antieconômico, bem como infração a norma legal ou regulamentar de natureza contábil, financeira, orçamentária ou patrimonial, nos casos em que ao responsável não seja imputado débito, que é o caso do Sr. Luciano Paz Xavier.
3.1.2.2.	Além dos ofícios mencionados no subitem 3.1.1.3 anterior, foram apresentados pelo responsável os documentos a seguir:
a)	Ofício 1039/2012, datado de 26/3/2012 (peça 110, p. 5) , da lavra do Sr. Sílvio Alves dos Santos, e endereçado à representante legal do Hospital São José, solicitando o seu comparecimento à SMS de Aracaju/SE a fim de negociar o ressarcimento dos valores de produção recebidos a maior;
b)	Ofício 42/2012, datado de 2/4/2012 (peça 110, p. 6-7) , da lavra da Coordenadora Administrativa do Hospital São José, por meio do qual informa acerca da impossibilidade de promover o ressarcimento de valores propostos, uma vez que o município de Aracaju/SE, por sua culpa exclusiva, não promoveu o monitoramento do convênio, inexistindo hipótese de devolução, conforme art. 8º da Portaria 3123/2003;
c)	Ofício 2414/2015, datado de 23/6/2015 (peça 110, p. 8-9) , da lavra do Sr. Luciano Paz Xavier, e endereçado ao diretor-geral da Fundação de Beneficência Hospital de Cirurgia, no qual solicita o seu comparecimento à SMS de Aracaju/SE a fim de que verificar a forma de devolução dos valores pagos a maior;
d)	Ofício 2456/20154, datado de 25/6/2015 (peça 110, p. 10-11) , da lavra do Sr. Luciano Paz Xavier, e endereçado ao presidente da Associação Aracajuana de Beneficência, no qual solicita o seu comparecimento à SMS de Aracaju/SE a fim de verificar a forma de devolução dos valores pagos a maior;
e)	Ofício 2457/2015, datado de 25/6/2015 (peça 110, p. 12-13) , da lavra do Sr. Luciano Paz Xavier, endereçado à coordenadora administrativa do Hospital São José, no qual solicita o seu comparecimento à SMS de Aracaju/SE a fim de verificar a forma de devolução dos valores pagos a maior;
f)	Ofício 131/2015, datado de 3/7/2015 (peça 110, p 14) , da lavra da coordenadora administrativa do Hospital São José e em resposta ao Ofício 2457/2015, mencionado na alínea anterior. Nesse ofício ela reitera as informações contidas no Ofício 42/2012 (alínea "b" anterior) ;
g)	Ofício 2760/2015, datado de 21/7/2015 (peça 110, p. 17) , da lavra do Sr. Luciano Paz Xavier, endereçado ao presidente da Associação Aracajuana de Beneficência, solicitando a sua presença na reunião para tratar do assunto referenciado no Ofício 188/2015-AAB, datado de 6/7/2015 (peça 110, p. 18) , da lavra do Sr. José Carlos Pinheiro da Silva, presidente dessa associação;
h)	ata de reunião realizada em 24/7/2015 entre representantes da SMS de Aracaju/SE e a Associação Aracajuana de Beneficência, em que nenhuma providência foi tomada acerca do assunto em questão (peça 110, p. 19-20) .
3.1.2.3.	Embora o responsável tenha apresentado documentos que demonstraram a tomada de providências de sua parte junto aos Hospitais de Cirurgia, São José e Santa Isabel, não tomou nenhuma atitude no sentido de efetivamente regularizar os pagamentos a maior, tendo em vista que, àquela época, enquanto ele era o secretário de saúde do município de Aracaju/SE, os três contratos com essas unidades hospitalares ainda estavam vigentes e, assim, um encontro de contas seria factível.
3.1.2.4.	Ocorre que à época da proposta de realização dessa audiência, os Hospitais de Cirurgia, São José e Santa Isabel ainda não tinham sido instados por este Tribunal a fim de apresentarem as suas defesas, o que foi feito só agora, de forma conjunta, após a conversão dos autos de monitoramento nesta presente tomada de contas especial. 
3.1.2.5.	Assim, entende-se que à luz da situação encontrada à época pelo Sr. Luciano Paz Xavier, em que os hospitais não tinham sido ainda instados a apresentar as suas defesas pelos valores de produção recebidos a maior, a sua atitude em encaminhar o Ofício 3195/2015/NUJUR/GS/SMS  à Procuradoria Geral do Município de Aracaju/SE (peça 110, p. 21) , solicitando a adoção das medidas judiciais cabíveis na cobrança dos valores aos hospitais envolvidos (peça 110, p. 2) , se mostrou suficiente, com os recursos de que dispunha, para o solucionamento da questão. Propõe-se, portanto, que as suas razões de justificativa sejam acatadas.
3.2.	Irregularidade: "não atendimento ao comando do subitem 9.4 do Acórdão 297/2015-TCU-Plenário [relatoria do Ministro José Múcio Monteiro] que determinou à Fundação Hospitalar de Saúde de Sergipe que apresentasse os documentos comprobatórios da republicação do Contrato 12/2011 contendo a correção do valor mensal contratado, além de apresentar os comprovantes dos descontos dos valores pagos a maior para a Cooperativa dos Profissionais Ligados à Cardiologia do Estado de Sergipe Ltda. (Coopecárdio) (item 4 da instrução presente na peça 69 desse processo) ".
3.2.1.	Das razões de justificativa do Sr. Hans Crystian Anderson de Oliveira Lobo (peça 112) :
3.2.1.1.	Em sua defesa, o responsável alega que o Contrato 12/2011 (peça 112, p. 6-15) , celebrado entre a Coopecárdio e a Fundação Hospitalar de Saúde (FHS) , esteve em vigência no período compreendido entre 11/3/2011 e 10/3/2012 (peça 112, p. 5) , sem que tivesse havido qualquer prorrogação, e que o Acórdão 297/2015-TCU-Plenário (relatoria do Ministro José Múcio Monteiro) , que determinou a republicação do Contrato 12/2011 e o desconto dos valores pagos a maior a essa cooperativa, apenas chegou ao conhecimento da fundação em 24/3/2015, por meio do Ofício 237/2015-TCU/SECEX-SE (peça 112, p. 2) .
3.2.1.2.	Ressalta que na data em que tomaram conhecimento do mencionado acórdão, a vigência do contrato já havia expirado três anos antes, impossibilitando a sua republicação com a correção do valor mensal contratado e o desconto dos valores pagos a maior, posto que a última fatura paga ocorrera em Janeiro/2012 (peça 112, p. 2) .
3.2.1.3.	Complementa que, apesar do que foi exposto nos parágrafos anteriores, instaurou, na qualidade de Diretor Geral da FHS um procedimento administrativo sancionador em desfavor da Coopecárdio, a fim de apurar a irregularidade apontada no referido acórdão, bem como suas responsabilidades e, após estabelecido o contraditório e a ampla defesa, requerer a restituição do valor pago a maior com correção monetária desde a época em que deveria ter sido glosado (peça 112, p. 2) .
3.2.1.4.	Informa também que, embora tenha entrado em contato com a cooperativa para uma tentativa de negociação amigável da devolução do montante atualizado pela empresa de contabilidade contratada pela FHS (peça 112, p. 2-3 e 21) , não obteve êxito.
3.2.1.5.	Por fim, aduz o seguinte (peça 112, p. 3) :
Cumpre ainda informarmos que já tomamos todas as medidas necessárias para apuração, responsabilização e devolução do dinheiro pago a maior, inclusive já iniciamos o Procedimento Administrativo através da Comissão de Sindicância e Inquérito Administrativo para Apuração de Infrações em Contratos e Licitações, conforme pode-se perceber com os documentos em anexo.
Douto Relator, os fatos apresentados nessa peça demonstram claramente que a Fundação Hospitalar de Saúde está tomando todas as medidas imprescindíveis a solução do caso.
Há de se ressaltar ainda Excelência que o Justificante, ora peticionante, passou a exercer a função de Diretor Geral da FHS apenas a partir do mês de Janeiro de 2015 [peça 112, p. 24], enquanto que o Contrato 12/2011 fora celebrado em Março de 2011.
3.2.2.	Nossa análise:
3.2.2.1.	Consta da documentação apresentada pelo responsável em sua defesa, a cópia da Portaria 262/2016, datada de 9/8/2016 (peça 112, p. 18) , na qual determina a instauração de procedimento administrativo sancionador em desfavor da Cooperativa dos Profissionais Ligados à Cardiologia do Estado de Sergipe Ltda. (Coopecárdio) .
3.2.2.2.	Por meio do Ofício 83/2016, datado de 8/8/2016 (peça 112, p. 22) , a FHS notificou o diretor da Coopecárdio acerca da instauração de um procedimento administrativo para apuração da irregularidade apontada pelo TCU no subitem 9.4 do Acórdão 297/2015-TCU-Plenário (relatoria do Ministro José Múcio Monteiro) , a fim de que ele apresentasse as suas justificativas.
3.2.2.3.	Importa observar que a FHS já tinha sido notificada em 23/3/2015 (Aviso de Recebimento à peça 57) , por meio do Ofício 0237/2015-TCU/SECEX-SE (peça 55) , para que cumprisse a determinação contida no subitem 9.4 do Acórdão 297/2015-TCU-Plenário (relatoria do Ministro José Múcio Monteiro) num prazo de sessenta dias. Ocorre que essa fundação se mostrou silente, conforme consta do item 4 da instrução de peça 69, p. 23, quando já era o Sr. Hans Crystian Anderson de Oliveira Lobo o Diretor Geral da FHS, pois assumiu esse cargo em 13/1/2015, conforme demonstra a Portaria 6/2015 (peça 112, p. 24) .
3.2.2.4.	Com base no que aqui foi exposto, entende-se que as razões de justificativa apresentadas devem ser rejeitadas, propondo-se a aplicação da multa prevista no art. 58, inciso I, da Lei 8.443/1992.
4.	As análises das alegações de defesa apresentadas pelos responsáveis, em consequência das citações realizadas, encontram-se descritas a seguir e serão restritas apenas aos fatos diretamente relacionados às irregularidades a eles apontadas:
4.1.	Irregularidade: "não devolução dos valores de produção indevidamente recebidos a maior, referentes a serviços contratados de média complexidade, em afronta aos incisos I a III do § 2º da Cláusula Sexta do modelo de convênio/contrato inserto do Anexo III da Portaria 3.123, de 7/12/2006, do Ministério da Saúde, bem como de alta complexidade, em afronta ao inciso I da Cláusula Sexta do Anexo III dessa mesma Portaria:
	RESPONSÁVEIS
	TIPO DE PROCEDIMENTO
	VALOR ORIGINAL DO DÉBITO (R$) 
	DATA DE OCORRÊNCIA

	Fundação de Beneficência Hospital de Cirurgia (Hospital de Cirurgia) e Marcos Ramos Carvalho 
	Média Complexidade
	78.082,77
	9/9/2011

		Alta Complexidade
	584.415,39
	12/3/2010"

4.1.1.	Das alegações de defesa do Sr. Marcos Ramos Carvalho (peça 107) :
4.1.1.1.	Com relação especificamente aos débitos apontados, o responsável informa que, com o intuito de confirmá-los, buscou auxílio de técnicos que militam em atividades afins e revisou as informações constantes das tabelas disponibilizadas pela equipe de auditoria deste Tribunal, concluindo que houve discrepâncias que devem ser consideradas na quantificação dos valores objeto deste TCE.
4.1.1.2.	No caso do débito apontado no contrato firmado com o Hospital de Cirurgia (Tabela 1) , o responsável apontou as seguintes discrepâncias:
a.1) Inclusão indevida de componentes profissionais, terceiro de serviços e ações e terceiros OPME da AIH.
Diz o Contrato 45/2008, em sua Cláusula Oitava - Do Modelo de Alocação dos Recursos:
De acordo com a portaria MSM/SAS n. 635/2005, a transferência de recursos financeiros às instituições contratualizadas no modelo de orçamentação global mista onde os repasses serão divididos em fixo e variável.
Os repasses fixos referem-se aos seguintes componentes:
1. Ações de média complexidade ambulatorial e hospitalar, deduzidos os componentes profissionais, terceiro de serviços e ações, terceiros OPME da AIH; (Negritamos) 
a.2) Inclusão indevida de pagamentos decorrentes de glosas (administrativo) , referentes a procedimentos rejeitados pelo serviço de processamento de dados.
O Contrato 45/2008, em sua Cláusula Décima Primeira - Da Autorização de Pagamento, em seus Parágrafos Terceiro e Quarto diz:
O Fundo Municipal de Saúde, órgão da Secretaria Municipal de Saúde, é responsável pelo pagamento das faturas dos serviços previstos neste contrato, até o montante declarado em documento administrativo financeiro, denominado "autorização de pagamento", fornecido pela Contratante ao Contratado. A autorização de pagamento será liberada conforme descrita nos parágrafos seguintes.
Parágrafo Terceiro - Os documentos rejeitados pelo serviço de processamento de dados dos gestores do SUS, ou pela conferência técnica ou administrativa, serão devolvidos ao Contratado para as correções cabíveis, devendo ser reapresentados no prazo estabelecido pelo Ministério da Saúde. O documento reapresentado será acompanhado do correspondente documento original, devidamente inutilizado.
Parágrafo Quarto - Os documentos rejeitados quanto ao mérito serão objeto de análise pelos órgãos do Sistema Municipal de Auditoria.
a.3) Contratualmente falando, tais componentes não deveriam ter sido incluídos no cálculo dos valores informados na Tabela 1.
a.4) Para visualização do resultado preliminarmente constatado na composição dos valores questionados, anexamos a Tabela 1/A, extraída da Tabela 1, e as Tabelas Auxiliares 1/A-a e 1/A-b, com as respectivas explicações.
a.5) Também vale destacar que a ocorrência tratada no Ofício 0544/2016-TCU/SECEX-SE, de 23/6/2016, inclui o valor de R$ 78.082,77 - Média Complexidade - Hospital Cirurgia, cuja data do pagamento (09/09/2011) está fora do período correspondente à gestão do subscritor (julho/2007 a abril/2010) .
4.1.1.3.	Alega o defendente que este Tribunal tem entendido que a instauração da TCE deveria apenas ocorrer quando todas as providências administrativas internas com vistas à recomposição do dano ao Erário fossem esgotadas. Para reforçar esse entendimento, colacionou trechos do Acórdão 235/2002-TCU-Segunda Câmara (relatoria do Ministro Ubiratan Aguiar) e da Decisão 169/1998-TCU-Plenário (relatoria do Ministro Carlos Átila) (peça 107, p. 7) .
4.1.1.4.	Pede, por fim, que suas argumentações sejam acolhidas e, caso entender necessário, que este Tribunal realize diligência junto à Secretaria Municipal de Saúde de Aracaju/SE para verificação e esclarecimentos necessários à depuração da matéria ora questionada (peça 107, p. 7-8) .
4.1.2.	Das alegações de defesa da Fundação de Beneficência Hospital de Cirurgia (Hospital de Cirurgia) :
4.1.2.1.	Conforme já mencionado no subitem 2.16 desta instrução, o Hospital de Cirurgia não apresentou as suas alegações de defesa, devendo, portanto, ser considerado revel para todos os efeitos, na forma do art. 12, § 3º, da Lei 8.443/1992.
4.1.3.	Nossa análise:
4.1.3.1.	Média Complexidade:
4.1.3.1.1.	Com relação à alegação do responsável de que houve inclusão indevida de serviços de terceiros no cálculo do débito para os procedimentos de média complexidade, entende-se que deva ser acatada com base no que prevê a Cláusula Oitava do Contrato 45/2008, que reza que as "ações de média complexidade ambulatorial e hospitalar, devem ser deduzidos dos componentes profissionais, terceiros de serviços e ações, terceiros OPME da AIH" (peça 13, p. 256) .
4.1.3.1.2.	A fim de comprovar o afastamento da irregularidade aqui tratada, refez-se a Tabela 1 (peça 68, p. 38) , excluindo a coluna referente ao pagamento efetuado a terceiros, e do seu resultado pode-se constatar não haver débito a ser imputado ao Sr. Marcos Ramos Carvalho e à Fundação de Beneficência Hospital de Cirurgia, referente ao procedimento de média complexidade. Dessa forma, a Tabela 1 da peça 68, p. 38, passa a apresentar os seguintes dados e resultados:
Tabela 1 - Hospital Cirurgia - Média Complexidade (pela execução financeira) 
	COMPE-TÊNCIA
	MC-AIH
	MC-BPA
	TOTAL DA
	Nº NF
	VALOR
	DATA
	Localização
	TOTAL
	DÉBITO (R$) 

		 (R$) 
	 (R$) 
	MC (R$) 
		 (R$) 
	PAGAM.
		PAGO (R$) 
	
	jan/09
	405.345,29
	57.783,73
	463.129,02
	5260
	600.711,52
	11/02/2009
	peça 19, p. 178
	600.711,52
	137.582,50

	fev/09
	589.407,83
	57.801,06
	647.208,89
	5282
	600.711,52
	10/03/2009
	peça 19, p. 172
	600.711,52
	-46.497,37

	mar/09
	585.445,86
	54.732,07
	640.177,93
	5292
	600.711,52
	06/04/2009
	peça 19, p. 140
	600.711,52
	-39.466,41

	abr/09
	626.380,25
	53.559,12
	679.939,37
	5322
	600.711,52
	27/05/2009
	peça 19, p.122
	679.939,37
	0,00

					5360
	79.227,85
	07/10/2009
	peça 19, p. 114
		
	mai/09
	780.586,56
	39.484,26
	820.070,82
	5323
	600.711,52
	03/06/2009
	peça 19, p. 84
	820.070,82
	0,00

					5361
	219.359,30
	06/01/2010
	peça 19, p. 112
		
	jun/09
	789.191,06
	62.298,69
	851.489,75
	5342
	600.711,52
	15/07/2009
	peça 19, p. 50
	851.489,75
	0,00

					5362
	250.778,23
	05/02/2010
	peça 19, p. 59
		
	jul/09
	631.340,34
	88.570,12
	719.910,46
	5349
	600.711,52
	12/08/2009
	peça 19, p. 27
	600.711,52
	-119.198,94

	ago/09
	722.153,06
	77.932,87
	800.085,93
	5370
	600.711,52
	07/10/2009
	peça 19, p. 21
	600.711,52
	-199.374,41

	set/09
	782.923,42
	89.627,88
	872.551,30
	5385
	600.711,52
	07/10/2009
	peça 19, p. 5
	600.711,52
	-271.839,78

	out/09
	633.005,57
	57.851,47
	690.857,04
	5401
	600.711,52
	10/11/2009
	peça 18, p. 229
	600.711,52
	-90.145,52

	nov/09
	693.718,43
	46.989,75
	740.708,18
	5425
	600.711,52
	14/01/2010
	peça 18.  p. 205
	600.711,52
	-139.996,66

	dez/09
	751.671,73
	79.085,85
	830.757,58
	5426
	600.711,52
	19/01/2010
	peça 18, p. 177
	600.711,52
	-230.046,06

	TOTAL
	2009
	8.756.886,27

	7.757.903,62
	-998.982,65

	COMPE-TÊNCIA
	MC-AIH
	MC-BPA
	TOTAL DA
	Nº NF
	VALOR
	DATA
	Localização
	TOTAL
	DÉBITO (R$) 

		 (R$) 
	 (R$) 
	MC (R$) 
		 (R$) 
	PAGAM.
		PAGO (R$) 
	
	jan/10
	674.972,97
	73.186,47
	748.159,44
	5448
	600.711,52
	09/02/2010
	peça 18, p. 140
	600.711,52
	-147.447,92

	fev/10
	601.998,80
	55.539,75
	657.538,55
	5478
	600.711,52
	07/04/2010
	peça 18, p. 134
	600.711,52
	-56.827,03

	mar/10
	599.126,08
	74.607,44
	673.733,52
	5487
	600.711,52
	08/04/2010
	peça 18, p. 122
	600.711,52
	-73.022,00

	abr/10
	764.245,75
	67.711,16
	831.956,91
	5546
	600.711,52
	07/07/2010
	peça 18, p. 117
	600.711,52
	-231.245,39

	mai/10
	636.331,56
	56.526,78
	692.858,34
	5529
	600.711,52
	15/06/2010
	peça 18, p. 115
	600.711,52
	-92.146,82

	jun/10
	750.715,02
	63.530,94
	814.245,96
	5547
	600.711,52
	07/07/2010
	peça 18, p. 101
	600.711,52
	-213.534,44

	jul/10
	763.844,57
	71.300,51
	835.145,08
	5570
	600.711,52
	16/08/2010
	peça 18, p. 93
	600.711,52
	-234.433,56

	ago/10
	933.417,92
	69.200,19
	1.002.618,11
	5578
	600.711,52
	17/09/2010
	peça 18, p. 29
	600.711,52
	-401.906,59

	set/10
	873.326,14
	40.611,29
	913.937,43
	5589
	600.711,52
	08/10/2010
	peça 17, p. 175
	600.711,52
	-313.225,91

	out/10
	685.684,37
	-
	685.684,37
	5609
	600.711,52
	09/11/2010
	peça 17, p. 131
	600.711,52
	-84.972,85

	nov/10
	820.656,37
	142.190,43
	962.846,80
	5627
	688.329,77
	23/12/2010
	peça 17, p. 115
	688.329,77
	-274.517,03

	dez/10
	608.690,25
	60.168,01
	668.858,26
	5629
	895.210,01
	18/01/2011
	peça 16, p. 250
	895.210,01
	226.351,75

	TOTAL
	2010
	9.487.582,77

	7.590.654,98
	-1.896.927,79

	COMPE-TÊNCIA
	MC-AIH (a) 
	MC-BPA (b) 
	TOTAL DA
	Nº NF
	VALOR
	DATA
	Localização
	TOTAL
	DÉBITO (R$) 

		 (R$) 
	 (R$) 
	MC (R$) 
		 (R$) 
	PAGAM.
		PAGO (R$) 
	
	jan/11
	867.281,12
	78.521,55
	945.802,67
	5653
	895.210,01
	01/03/2011
	peça 16, p. 221
	895.210,01
	-50.592,66

	fev/11
	649.403,29
	53.231,67
	702.634,96
	5661
	895.210,01
	14/03/2011
	peça 16, p. 189
	895.210,01
	192.575,05

	mar/11
	750.911,89
	74.031,84
	824.943,73
	5675
	895.210,01
	19/04/2011
	peça 16, p. 156
	895.210,01
	70.266,28

	abr/11
	768.366,22
	87.419,71
	855.785,93
	5689
	895.210,01
	16/05/2011
	peça 16, p. 124
	895.210,01
	39.424,08

	mai/11
	611.217,56
	76.903,81
	688.121,37
	5720
	1.033.408,05
	07/06/2011
	peça 16, p. 74
	1.033.408,05
	345.286,68

	jun/11
	565.470,48
	64.910,24
	630.380,72
	5731
	1.033.408,05
	07/07/2011
	peça 16, p. 60
	1.033.408,05
	403.027,33

	jul/11
	821.087,95
	101.582,25
	922.670,20
	5768
	1.033.408,05
	08/08/2011
	peça 16, p. 30
	1.033.408,05
	110.737,85

	ago/11
	612.414,96
	110.170,41
	722.585,37
	5783
	1.033.408,05
	09/09/2011
	peça 16, p. 7
	1.033.408,05
	310.822,68

	TOTAL
	2011
	6.292.924,95

	7.714.472,24
	1.421.547,29

	DÉBITO
	TOTAL     (MC) 
		-1.474.363,15

4.1.3.1.3.	Ainda com relação às alegações do responsável com a finalidade de afastar o débito de R$ 78.082,77, referente ao procedimento de média complexidade, faz-se necessário ressaltar que, como parte de suas alegações foram acatadas e suficientes para excluir a imputação total desse débito, os demais pontos elencados na sua defesa não serão apreciados, por perda do objeto.
4.1.3.2.	Alta Complexidade:
4.1.3.2.1.	No que concerne ao débito de R$ 584.415,39, referente aos procedimentos de alta complexidade no Hospital de Cirurgia, o Sr. Marcos Ramos Carvalho não apresentou nenhuma defesa no sentido de desconstituí-lo, razão pela qual permanece o débito apontado.
4.1.3.2.2.	Com relação à alegação do defendente, apoiado no Acórdão 235/2002-TCU-Segunda Câmara (relatoria do Ministro Ubiratan Aguiar) e na Decisão 169/1998-TCU-Plenário (relatoria do Ministro Carlos Átila0) (peça 107, p. 7) , de que a instauração de uma tomada de contas especial somente deveria ocorrer quando todas as providências administrativas internas com vistas à recomposição do dano ao Erário tivessem sido esgotadas, faz-se mister ressaltar que este Tribunal, por meio do subitem 9.3 do Acórdão 297/2015-TCU-Plenário (relatoria do Ministro José Múcio Monteiro) , instou, por meio de determinação à Secretaria Municipal de Saúde de Aracaju/SE, a apresentar os documentos comprobatórios da regularização dos valores de produção recebidos a maior pelos Hospitais de Cirurgia, São José e Santa Isabel. Ocorre que a SMS de Aracaju/SE não cumpriu o que estava previsto na determinação contida no do subitem 9.3 do Acórdão 297/2015-TCU-Plenário (relatoria do Ministro José Múcio Monteiro) , razão pela qual o então gestor da SMS de Aracaju/SE foi ouvido em audiência, cujas razões de justificativa foram apreciadas no subitem 3.1 desta instrução.
4.1.3.2.3.	Dessa forma, embora a instauração de tomada de contas especial prescinda do esgotamento das providências administrativas com vistas à recomposição do Erário, pois os acórdãos trazidos aos autos pelo defendente não se referem à jurisprudência uniformizada nesta Corte de Contas, entende-se que para o caso em questão, a Secretaria da Saúde do Município de Aracaju/SE foi instada a solucionar o problema antes da instauração da presente TCE e como não o fez, o Plenário deste Tribunal prolatou o Acórdão 840/2016 neste sentido (relatoria do Ministro Marcos Bemquerer Costa; peça 72) .
4.1.3.3.	No que concerne ao pedido do Sr. Marcos Ramos Carvalho para a realização de diligência, a jurisprudência do TCU é firme no sentido de que não compete ao Tribunal determinar, a pedido do responsável, a realização de diligência para a obtenção de provas, uma vez que constitui obrigação da parte apresentar os elementos que entender necessários para a sua defesa (ver Acórdão 6214/2016-TCU-Segunda Câmara, relatoria do Ministro Marcos Bemquerer Costa, e 5.920/2016-TCU-2ª Câmara, relatoria do Ministro Vital do Rêgo) .
4.1.3.4.	Conforme já mencionado anteriormente, apesar de o Hospital de Cirurgia ter tomado ciência do expediente que lhe foi encaminhado, conforme atesta o aviso de recebimento (AR) que compõe a peça 101, não atendeu a citação e não se manifestou quanto às irregularidades verificadas.
4.1.3.5.	Ocorre que para a aplicação da revelia, no entanto, deve, ainda, ser considerado os elementos constantes dos autos, os quais podem, inclusive, levar a um juízo favorável ao responsável revel, se for o caso, pois a revelia não implica, por si só, a sua condenação, por não estar afastada a obrigatoriedade da análise das provas existentes no processo, em homenagem ao princípio da verdade material, presente nos processos no âmbito desta Corte de Contas.
4.1.3.6.	Por conta disso é que o débito referente ao bloco de Média Complexidade, no valor de R$ 78.082,77 pode ser excluído, pois as alegações de defesa apresentadas pelo Sr. Marcos Ramos Carvalho devem ser aproveitadas pelo Hospital de Cirurgia, na forma descrita no subitem 4.1.3.1 anterior. 
4.2.	Irregularidade: "não devolução dos valores de produção indevidamente recebidos a maior, referentes a serviços contratados de média complexidade, em afronta aos incisos I a III do § 2º da Cláusula Sexta do modelo de convênio/contrato inserto do Anexo III da Portaria 3.123, de 7/12/2006, do Ministério da Saúde, bem como de alta complexidade, em afronta ao inciso I da Cláusula Sexta do Anexo III dessa mesma Portaria:
	RESPONSÁVEIS
	VALOR ORIGINAL DO DÉBITO (R$) 
	DATA DE OCORRÊNCIA

	Associação Aracajuana de Beneficência (Hospital Santa Isabel) e Marcos Ramos Carvalho 
	4.012.379,18
	9/4/2010

	Associação Aracajuana de Beneficência (Hospital Santa Isabel) e Antônio Samarone de Santana 
	690.248,45
	8/11/2010

	Associação Aracajuana de Beneficência (Hospital Santa Isabel) Beneficência e Sílvio Alves dos Santos 
	2.560.135,79
	9/9/2011

	TOTAL
	7.262.763,42"
	
4.2.1.	Das alegações de defesa do Sr. Marcos Ramos Carvalho (peça 107) :
4.2.1.1.	Com relação especificamente aos débitos apontados, o responsável informa que, com o intuito de confirmá-los, buscou auxílio de técnicos que militam em atividades afins e revisou as informações constantes das tabelas disponibilizadas pela equipe de auditoria deste Tribunal, concluindo que houve discrepâncias que devem ser consideradas na quantificação dos valores objeto deste TCE.
4.2.1.2.	No caso do débito apontado no contrato firmado com o Hospital Santa Isabel (Tabela 2) , o responsável apontou as seguintes discrepâncias:
b.1) Inclusão indevida de componentes profissionais, terceiro de serviços e ações e terceiros OPME da AH.
Diz o Contrato 38/2008, em sua Cláusula Oitava - Do Modelo de Alocação dos Recursos:
De acordo com a portaria MS/SAS n. 635, a transferência de recursos financeiros às instituições contratualizadas no modelo de orçamentação global mista, onde os pagamentos serão divididos em fixo e variável.
Os pagamentos fixos referem-se aos seguintes componentes de despesa:
1. Ações de média complexidade ambulatorial e hospitalar, deduzidos do componente profissional, terceiros de serviços e ações, terceiros OPME da AIH; (Negritamos) 
b.2) Inclusão indevida de pagamentos decorrentes de glosas (administrativo) , referentes a procedimentos rejeitados pelo serviço de processamento de dados.
Diz o Contrato 38/2008, em sua Cláusula Décima Primeira - Da Autorização de Pagamento, Parágrafos Terceiro e Quarto:
O Fundo Municipal de Saúde, órgão da Secretaria Municipal de Saúde, é responsável pelo pagamento das faturas dos serviços previstos neste contrato, até o montante declarado em documento administrativo financeiro, denominado "autorização de pagamento", fornecido pela Secretaria Municipal de Saúde ao Contratado. A autorização de pagamento será liberada conforme descrita nos parágrafos seguintes.
Parágrafo Terceiro - Os documentos rejeitados pelo serviço de processamento de dados dos gestores do SUS, ou pela conferência técnica e administrativa, serão devolvidos ao Contratado para as correções cabíveis, devendo ser reapresentados no prazo estabelecido pelo Ministério da Saúde. O documento reapresentado será acompanhado do correspondente documento original, devidamente inutilizado.
Parágrafo Quarto - Os documentos rejeitados quanto ao mérito serão objeto de análise pelos órgãos do Sistema Municipal de Auditoria.
b.3) Assim, e contratualmente falando, tais componentes não deveriam ter sido incluídos no cálculo dos valores informados na Tabela 2.
b.4) Para visualização do resultado preliminarmente constatado na composição dos valores questionados, anexamos a Tabela 2/A, extraída da Tabela 2, e as Tabelas Auxiliares 2/A-a e 2/A-b, com as respectivas explicações.
b.5) Em relação ao Hospital Santa Isabel, anexamos também planilha onde consta a produção física verificada no período de janeiro/2009 a abril/2010, onde se observa que a meta pactuada, segundo o disposto na Portaria n. 3.123, de 7/12/2006, do Ministério da Saúde, foi largamente superada, indicando, em princípio, não ter havido pagamento de valores a maior por serviços prestados. Quanto aos outros hospitais, o ex-gestor não conseguiu a disponibilização de planilha da espécie.
4.2.2.	Das alegações de defesa do Sr. Antônio Samarone de Santana (peça 130) :
4.2.2.1.	Alega o defendente que a comprovação das ações, metas e do montante a ser pago a esta unidade hospitalar competia exclusivamente ao Núcleo de Controle, Auditoria, Avaliação e Regulação (Nucaar) da Secretaria Municipal de Saúde de Aracaju/SE, uma vez que seria de sua alçada o papel de acompanhar e fiscalizar a operacionalização das ações e atividades pactuadas no Contrato 38/2008, bem como o de analisar os relatórios elaborados pela contratada, comparando as metas do Plano Operativo com os resultados alcançados atrelado aos recursos financeiros previstos, a comprovação dos serviços contratados e, por fim, o atesto das notas fiscais (peça 130, p. 2-3) .
4.2.2.2.	Pede a este Tribunal que realize diligência junto ao Nucaar para verificação e esclarecimentos necessários à depuração da matéria ora questionada (peça 130, p. 5) .
4.2.3.	Das alegações de defesa do Sr. Sílvio Alves dos Santos (peça 131) :
4.2.3.1.	Da mesma forma que o Sr. Antônio Samarone de Santana, o presente responsável asseverou que a comprovação das ações, metas e consequentemente do montante a ser percebido pela unidade hospitalar, compete exclusivamente ao Nucaar, pois sendo esse um órgão técnico especializado da SMS de Aracaju/SE, atua independentemente da existência ou não da Comissão de Acompanhamento e Fiscalização do Contrato e realiza verdadeiro papel de controle e auditoria, contando, inclusive, com profissionais qualificados que verificam in loco execução dos serviços contratados (peça 131, p. 2-3) .
4.2.3.2.	 Por fim, pede a este Tribunal que realize diligência junto ao Nucaar para verificação e esclarecimentos necessários à depuração da matéria ora questionada (peça 131, p. 3) .
4.2.4.	Das alegações de defesa do Hospital Santa Isabel (peça 120) :
4.2.4.1.	Preliminarmente, alega o presidente deste hospital, Sr. José Carlos Pinheiro da Silva, que como os atos e fatos ocorreram faz mais de cinco anos, deveria ser reconhecida a prescrição de qualquer ação punitiva tanto em decorrência do tempo como pela inexistência de desvio de irregularidade, pois o que ocorreu foi tão somente o cometimento de "irregularidades formais, tardiamente apontadas" (peça 120, p. 3) e que a ausência de normas expressas sobre a ocorrência de prescrição na função de controle não pode ser obstáculo ao reconhecimento do instituto (peça 120, p. 5) . Traz com relação a esse último argumento, diversos excertos de doutrinadores pátrios (peça 120, p. 5-6) .
4.2.4.2.	Aduz ainda que o TCU "vem mantendo sua posição inicial, socorrendo-se da regra geral da prescrição do Código Civil, mesmo após a instituição de regra específica, que demarcou o prazo decadencial de cinco anos para o exercício da autotutela administrativa" (peça 120, p. 8) e, para a defesa da tese do prazo prescricional de cinco anos, colacionou excertos de doutrinadores pátrios à peça 120, p. 8-10.
4.2.4.3.	Iniciando as alegações quanto ao mérito, o defendente assevera que não deu causa à irregularidade nem nunca fora avisado ou sinalizado acerca do descumprimento de metas ou redução de valores, descontos, etc., e que, se existe culpa, essa é somente do contratante, no caso, a Secretaria Municipal de Saúde de Aracaju/SE. Não se podendo falar em devolução de valores ao Erário, pois "tudo que adentrou para a instituição foi gasto pela mesma, ainda mais com tabelas de valores tão defasadas pelo SUS (...) " (peça 120, p. 18) .
4.2.4.4.	O responsável entende que, no caso de haver descumprimento contratual, esse deveria ser verificado e apreciado de imediato para a adoção das providências cabíveis, enquanto ainda vigente o contrato, ou seja, antes do recebimento definitivo e do término do prazo final e, caso houvesse alguma pendência, a Administração não poderia receber o objeto, nem efetuar o pagamento correspondente (peça 120, p. 20) .
4.2.4.5.	Alega o responsável que o contrato firmado com a SMS de Aracaju/SE era de "demanda livre", ou seja, o próprio usuário do serviço é que o procura, e não seria sua culpa a questão do descumprimento de metas, posto que a regulação é feita pela própria Secretaria Municipal de Saúde (peça 120, p. 21) .
4.2.4.6.	  Com relação à solidariedade imputada ao hospital, pede para que seja excluída a sua responsabilidade em virtude de: (a) não ter causado prejuízo a qualquer ente federativo; (b) não ter se beneficiado ou se locupletado com os valores questionados; (c) não agiu de má-fé; (d) não se mostra presente qualquer indício de conduta dolosa, culposa ou de qualquer modo repreensível (peça 120, p. 25) .
4.2.4.7.	O responsável alega que, à época da formalização e execução dos Contratos 38/2008, 209/2010 e 217/2011, ainda não tinha sido regulamentada a contratualização e, por conta disso, não se podia aplicar tal entendimento por parte desta Corte de Contas, pois isso só se tornou possível com a edição da Portaria 3.410/2013 (peça 120, p. 26-39) .
4.2.4.8.	Alega o responsável que não há o que se falar em metas não cumpridas por parte do hospital porque não foram acionados nem notificados pelo órgão contratante sobre qual o equívoco que existia no mencionado contrato (peça 120, p. 41) .
4.2.4.9.	Passa a discorrer em sua defesa acerca do tema da participação complementar de entidades privadas na cobertura assistencial de saúde à população (peça 120, p. 41-49) e ressalta que, mesmo sem um termo de prorrogação de prazo do último contrato firmado com a SMS de Aracaju/SE, "não deixou de executar a prestação do serviço e nem causou nenhum transtorno ou prejuízo ao Erário Público", não sendo justo não receber por aquilo que lhe era devido (peça120, p. 50-51) .
4.2.4.10.	Alega em seu favor o princípio da vedação do enriquecimento sem causa por parte do Estado, em que a ninguém é dado o direito de enriquecer injustamente à custa de outrem (peça 120, p. 51-53) . 
4.2.5.	Nossa análise:
4.2.5.1.	Análise das alegações de defesa do Sr. Marcos Ramos Carvalho:
4.2.5.1.1.	Com relação à alegação do Sr. Marcos Ramos Carvalho de que houve inclusão indevida de serviços de terceiros no cálculo do débito para os procedimentos de média complexidade, entende-se que deva ser acatada parcialmente na forma apresentada na tabela 2-A (peça 107, p. 18-19) , com base no que prevê a Cláusula Oitava do Contrato 45/2008, que reza que as "ações de média complexidade ambulatorial e hospitalar, devem ser deduzidos dos componentes profissionais, terceiros de serviços e ações, terceiros OPME da AIH" (peça 13, p. 256) . 
4.2.5.1.2.	Ocorre que analisando as notas fiscais referenciadas na Tabela 2 (peça 68, p. 39) , pode-se constatar que somente parte do valor pago refere-se a cessão de crédito para terceiros e, sendo assim, o valor referente a "serviços hospitalares" permanece como valor pago do procedimento de média complexidade.
4.2.5.1.3.	Assim, partindo-se dessa premissa, refez-se a Tabela 2 inserta à peça 68, p. 39, excluindo do valor pago aquele referente a cessão de crédito para terceiros em cada uma das notas fiscais constantes dessa tabela. Para confecção dessa nova tabela foram reanalisados todos os pagamentos apontados pelo defendente na Tabela 2-A (peça 107, p. 17-18) . A nova Tabela 2 a seguir apresenta o resultado obtido após essas correções:
Tabela 2 - Hospital Santa Isabel - Média Complexidade (pela execução financeira) 
	COMPE-TÊNCIA
	MC-AIH (a) 
	MC-BPA (b) 
	TOTAL DA
	Nº NF
	VALOR
	DATA
	Localização
	TOTAL
	DÉBITO

		 (R$) 
	 (R$) 
	MC (R$) 
		 (R$) 
	PAGAM.
		PAGO (R$) 
	 (R$) 

	jan/09
	923.740,77
	18.711,20
	942.451,97
	3330
	733.032,32
	06/02/2009
	peça 23, p. 212
peça 23, p. 217
	1.029.998,04
	87.546,07

					3361
	296.965,72 (*) 
	09/03/2009
			
	fev/09
	488.577,99
	23.469,30
	512.047,29
	3349
	733.032,32
	06/03/2009
	peça 23, p. 187
	955.300,02
	443.252,73

					3405
	222.267,70 (*) 
	13/04/2009
	peça 23, p. 196
		
	mar/09
	707.094,67
	16.530.27
	723.624,94
	3381
	733.032,32
	07/04/2009
	peça 23, p. 178
	1.002.585,12
	278.960,18

					3449
	269.552,80 (*) 
	12/05/2009
	peça 23, p. 160
		
	abr/09
	833.481,41
	26.179,52
	859.660,93
	3439
	733.032,32
	12/05/2009
	peça 23, p. 150
	1.277.270,49
	417.609,56

					3468
	544.238,17
	03/06/2009
	peça 33, p. 131
		
	mai/09
	1.203.731,41
	25.310,82
	1.229.042,23
	3464
	733.032,32
	03/06/2009
	peça 23, p. 116
	922.978,36
	-306.063,87

					3508
	189.946,04 (*) 
	06/07/2009
	peça 23, p. 97
		
	jun/09
	978.376,17
	23.799,22
	1.002.175,39
	3498
	733.032,32
	31/07/2009
	peça 23, p. 70
	733.032,32
	-269.143,07

					3560
	0,00 (*) 
	13/08/2009
	peça 23, p. 82
		
	jul/09
	761.258,72
	31.628,93
	792.887,65
	3561
	733.032,32
	13/08/2009
	peça 23, p. 36
	733.032,32
	-59.855,33

					3617
	0,00 (*) 
	11/09/2009
	peça 23, p. 49
		
	ago/09
	808.370,68
	25.906,03
	834.276,71
	3604
	733.032,32
	08/09/2009
	peça 23, p. 21
	1.158.655,33
	324.378,62

					3645
	425.623,01
	08/10/2009
	peça 23, p. 2
		
	set/09
	1.350.769,62
	37.252,75
	1.388.022,37
	3637
	733.032,32
	06/10/2009
	peça 22, p. 273
	1.009.170,27
	-378.852,10

					3710
	276.137,95
	12/11/2009
	peça 22, p. 258
		
	out/09
	1.042.989,77
	3.768,97
	1.046.758,74
	3686
	733.032,32
	09/11/2009
	peça 22, p. 246
	1.680.577,05
	633.818,31

					3711
	420.440,18
	10/12/2009
	peça 22, p. 231
		
					3775
	220.840,95
	11/12/2009
	peça 22, p. 200
		
					3777
	306.263,60
	17/12/2009
	peça 22, p. 216
		
	nov/09
	888.309,11
	54.102,25
	942.411,36
	3758
	733.032,32
	11/12/2009
	peça 22, p. 150
	1.601.032,32
	658.620,96

					3801
	420.000,00
	06/01/2010
	peça 22, p. 187
		
					3840
	0,00 (*) 
	15/01/2010
	peça 22, p. 172
		
					3857
	448.000,00
	05/02/2010
	peça 22, p. 162
		
	dez/09
	949.373,31
	57.452,84
	1.006.826,15
	3838
	733.032,32
	20/01/2010
	peça 22, p. 136
	1.181.032,32
	174.206,17

					3908
	0,00 (*) 
	24/02/2010
	peça 22, p. 120
		
					3890
	448.000,00
	08/03/2010
	peça 22, p. 108
		
		TOTAL
	2009
	11.280.185,73
					13.284.663,96
	2.004.478,23

	COMPE-TÊNCIA
	MC-AIH (a) 
	MC-BPA (b) 
	TOTAL DA
	Nº NF
	VALOR
	DATA
	Localização
	TOTAL
	DÉBITO

		 (R$) 
	 (R$) 
	MC (R$) 
		 (R$) 
	PAGAM.
		PAGO (R$) 
	 (R$) 

	jan/10
	1.162.402,32
	57.991,79
	1.220.394,11
	3877
	1.181.032,32
	09/02/2010
	peça 22, p. 101
	1.181.032,32
	-39.361,79

	fev/10
	911.608,45
	47.050,37
	958.658,82
	3937
	1.181.032,32
	11/03/2010
	peça 22, p. 93
	1.181.032,32
	222.373,50

	mar/10
	1.057.349,06
	60.051,98
	1.117.401,04
	3994
	1.181.032,32
	09/04/2010
	peça 22, p. 87
	1.181.032,32
	63.631,28

	abr/10
	1.211.473,27
	61.133,97
	1.272.607,24
	4067
	1.261.032,32
	14/05/2010
	peça 22, p. 37
	1.261.032,32
	-11.574,92

	mai/10
	950.849,04
	60.245,43
	1.011.094,47
	4131
	1.261.032,32
	10/06/2010
	peça 21, p. 272
	1.261.032,32
	249.937,85

	jun/10
	980.647,45
	58.309,01
	1.038.956,46
	4168
	1.261.032,32
	05/08/2010
	peça 21, p. 260
	1.261.032,32
	222.075,86

	jul/10
	1.156.595,55
	59.174,20
	1.215.769,75
	4214
	1.261.032,32
	18/08/2010
	peça 21, p. 191
	1.261.032,32
	45.262,57

	ago/10
	990.369,00
	59.377,37
	1.049.746,37
	4284
	1.261.032,32
	09/09/2010
	peça 21, p. 114
	1.261.032,32
	211.285,95

	set/10
	1.099.478,30
	59.746,97
	1.159.225,27
	4366
	1.049.746,37
	22/10/2010
	peça 21, p. 15
	1.049.746,37
	-109.478,90

	out/10
	1.017.085,27
	59.399,96
	1.076.485,23
	4393
	1.159.225,27
	08/11/2010
	peça 20, p. 278
	1.159.225,27
	82.740,04

	nov/10
	1.133.416,56
	57.927,11
	1.191.343,67
	4447
	1.261.032,32
	23/12/2010
	peça 20, p. 172
	1.261.032,32
	69.688,65

	dez/10
	1.101.397,06
	31.729,45
	1.133.126,51
	4482
	1.412.652,30
	18/01/2011
	peça 20, p. 164
	1.412.652,30
	279.525,79

		TOTAL
	2010
	13.444.808,94
					14.730.914,82
	1.286.105,88

	COMPE-TÊNCIA
	MC-AIH (a) 
	MC-BPA (b) 
	TOTAL DA
	Nº NF
	VALOR
	DATA
	Localização
	TOTAL
	DÉBITO

		 (R$) 
	 (R$) 
	MC (R$) 
		 (R$) 
	PAGAM.
		PAGO (R$) 
	 (R$) 

	jan/11
	1.061.441,81
	54.495,60
	1.115.937,41
	4521
	1.412.652,30
	07/02/2011
	peça 20, p. 157
	1.412.652,30
	296.714,89

	fev/11
	952.303,10
	29.804,19
	982.107,29
	4560
	1.412.652,30
	10/03/2011
	peça 20, p. 138
	1.412.652,30
	430.545,01

	mar/11
	1.147.247,96
	58.468,86
	1.205.716,82
	4613
	1.412.652,30
	19/04/2011
	peça 20, p. 125
	1.412.652,30
	206.935,48

	abr/11
	1.063.469,82
	59.043,53
	1.122.513,35
	4681
	1.412.652,30
	16/05/2011
	peça 20, p. 113
	1.412.652,30
	290.138,95

	mai/11
	1.153.694,52
	59.496,32
	1.213.190,84
	4733
	1.412.652,30
	06/06/2011
	peça 20, p. 106
	1.412.652,30
	199.461,46

	jun/11
	720.595,66
	57.186,56
	777.782,22
	4789
	1.412.652,30
	13/07/2011
	peça 20, p. 93
	1.412.652,30
	634.870,08

	jul/11
	1.296.668,52
	52.815,53
	1.349.484,05
	4846
	1.412.652,30
	05/08/2011
	peça 20, p. 16
	1.412.652,30
	63.168,25

	ago/11
	1.299.995,45
	23.569,62
	1.323.565,07
	4969
	1.412.652,30
	09/09/2011
	peça 20, p. 4
	1.412.652,30
	89.087,23

		TOTAL
	2011
	9.090.297,05
					11.301.218,40
	2.210.921,35

					DÉBITO TOTAL (MC) 
		5.501.505,46

Obs.: (*) Esses valores foram alterados em virtude da exclusão da parcela constantes dessas notas fiscais referentes a cessão de créditos a terceiros, conforme Cláusula Oitava do Contrato 38/2008 (peça 13, p. 256) .
4.2.5.1.4.	Embora o Sr. Marcos Ramos Carvalho tenha apontado na Tabela 2-A à peça 107, p. 17-18, que as Notas Fiscais 3711, 3777, 3840 e 3908 deveriam ser excluídas do cálculo do débito por conta desses valores fazerem referência a pagamentos de procedimentos que foram rejeitados pelo serviço de processamento de dados (glosas) , e assim não fazerem parte da programação orçamentária pré-fixada, não há nos autos documentos de pagamentos referentes a essas quatro notas fiscais que indiquem que esses valores referem-se a glosas. 
4.2.5.1.5.	Além disso, consta dos autos os extratos bancários que comprovam o pagamento dessas notas fiscais conforme segue: (a) NF 3711 no valor de R$ 420.440,18: extrato à peça 32, p. 230; e (b) NF 3777 no valor de R$ 306.263,60: extrato à peça 32, p. 217, não indicando que os mesmos foram glosados. Os valores referentes aos pagamentos das Notas fiscais 3840 e 3908 já haviam sido excluídos na forma apresentada na Tabela 2 anterior em virtude de se tratarem de cessão de crédito para terceiros, conforme mencionado no subitem 4.2.5.1.3 desta instrução.
4.2.5.1.6.	O Sr. Marcos Ramos Carvalho não apresentou justificativa acerca da redução dos valores referentes à coluna "MC-AIH", no período de Janeiro a Dezembro/2009, da Tabela 2-A (peça 107, p. 17-18) , quando comparado à Tabela 2 apresentada pela equipe de auditoria no relatório de peça 68, p. 39. Por essa razão, permanecem os valores originais referentes à coluna "MC-AIH" apontados quando da citação dos responsáveis.
4.2.5.1.7.	Nesse ponto, é importante frisar que os pagamentos referentes à Média Complexidade são feitos de acordo com uma parcela pré-fixada, mas que está vinculada ao cumprimento de duas metas: (a) a de qualidade, que representa 10% dessa parcela, e (b) a física que representa os 90% restantes. Nessa parcela pré-fixada encontram-se recursos destinados à Média Complexidade, Incentivo de Integração ao Sistema Único de Saúde (Integrasus) , Incentivo ao Atendimento Ambulatorial e Hospitalar à População Indígena (IAPI) , Programa de Reestruturação dos Hospitais Filantrópicos, dentre outros. 
4.2.5.1.8.	A Portaria 635, de 10/11/2005, estabelece que o modelo de alocação de recursos financeiros para ações ambulatoriais e hospitalares, adotado pelo Programa de Reestruturação e Contratualização dos Hospitais Filantrópicos no Sistema Único de Saúde (SUS) , será de Orçamentação Mista, onde a prestação de serviços relacionados a procedimentos de média complexidade deverá ser orçamentada e disposta em dois componentes, um fixo, relacionado às metas físicas, e outro variável conforme o cumprimento de metas de qualidade da atenção e gestão, conforme art. 2º, inciso III, desta Portaria. 
4.2.5.1.9.	No caso da meta física, tem-se que ela é definida por meio de faixas que condicionam o pagamento em determinado percentual a depender do que foi realmente cumprido, conforme incisos I a III do §2º do modelo de convênio/contrato inserto do Anexo III da Portaria 3.123, de 7/12/2006, ou seja, embora o valor a ser pago referentes aos procedimentos de média complexidade seja previamente estabelecido, ele está atrelado ao cumprimento dessas metas, e que deve ser atestado pela Comissão de Acompanhamento do convênio/contrato, conforme reza o §3º do Anexo III dessa mesma Portaria.
4.2.5.2.	Análise das alegações de defesa dos Srs. Antônio Samarone de Santana e Sílvio Alves dos Santos:
4.2.5.2.1.	No que concerne às alegações dos Srs. Antônio Samarone de Santana e Sílvio Alves dos Santos de que o acompanhamento do contrato firmado com o Hospital Santa Isabel era de competência do Nuccar, faz-se necessário trazer à lume trecho do Relatório de Fiscalização de peça 68, p. 36, no qual restam demonstradas as suas omissões na constituição da comissão de acompanhamento dos contratos firmados com esse nosocômio, o que não permitiu a sua execução nos moldes preconizados na Portaria 3.123, de 7/12/2006, verbis:
Consta da Cláusula Oitava do Anexo III da Portaria 3.123, de 7/12/2006, que a Comissão de Acompanhamento do convênio/contrato será composta por representantes do hospital e da Secretaria Municipal de Saúde, devendo reunir-se uma vez por mês, com as atribuições de acompanhar a execução do convênio/contrato, principalmente no tocante aos seus custos, ao cumprimento das metas estabelecidas no Plano Operativo e à avaliação da qualidade da atenção à saúde dos usuários (§2º) .
Além disso, cabe ao hospital filantrópico encaminhar à Secretaria Municipal o relatório mensal das atividades desenvolvidas até o quinto dia útil do mês subsequente à realização dos serviços, conforme definido pela Comissão de Acompanhamento, e o relatório anual até o vigésimo dia útil do mês subsequente ao término do período de doze meses da assinatura do presente termo, contendo informações sobre a execução do presente convênio/contrato (Cláusula Nova do Anexo III da Portaria 3.123, de 7/12/2006) .
Durante a fase de execução dessa auditoria, foi solicitado ao atual Secretário Municipal de Saúde de Aracaju, por meio do Ofício de Requisição 775/2001-5, que apresentasse à equipe, documentos emitidos pela Comissão de Acompanhamento dos contratos firmados por esta Secretaria com os Hospitais Cirurgia, Santa Isabel e São José (Ofícios de Requisição 1, p. 11) . Além disso, solicitou-se também cópias dos relatórios mensais das atividades desenvolvidas por esses hospitais e das portarias de designação da (s) Comissão (ões) de Acompanhamento. Não houve a apresentação de qualquer resposta a esse Ofício de Requisição por parte do Secretário Municipal de Saúde de Aracaju/SE.
4.2.5.2.2.	Essa omissão na constituição da comissão de acompanhamento dos contratos por parte dos secretários de saúde do município de Aracaju/SE ficou bem caracterizada nos documentos e informações trazidos aos autos pela Diretora Presidente do Hospital São José (peça 106) , cujos principais pontos foram elencados no subitem 4.3.3 desta instrução.
4.2.5.2.3.	No que concerne à solicitação desses dois responsáveis para a realização de diligência, a jurisprudência do TCU é firme no sentido de que não compete ao Tribunal determinar, a pedido do responsável, a realização de diligência para a obtenção de provas, uma vez que constitui obrigação da parte apresentar os elementos que entender necessários para a sua defesa (ver Acórdão 6214/2016-TCU-Segunda Câmara, relatoria do Ministro Marcos Bemquerer Costa, e 5.920/2016-TCU-2ª Câmara, relatoria do Ministro Vital do Rêgo) .
4.2.5.2.4.	Em vista do aqui exposto, conclui-se que as alegações de defesa apresentadas por esses responsáveis devem ser rejeitadas.
4.2.5.3.	Análise das alegações de defesa do Hospital Santa Isabel:
4.2.5.3.1.	Com relação à alegação de prescrição, não há razão para acolher os argumentos apresentados, não viabilizando assim o prazo prescricional de dez anos ou a teoria da irretroatividade. Esta matéria já se encontra pacificada, no âmbito deste Tribunal em consonância com o STF no julgamento do Mandado de Segurança 26.210-9/DF, em 4/9/2008 e conforme a Súmula-TCU 282, enunciada: 
As ações de ressarcimento movidas pelo Estado contra os agentes causadores de danos ao erário são imprescritíveis.
4.2.5.3.2.	Por fim, faz-se ressalva para a necessidade de atenção quanto ao tipo de ilícito apresentado caso a caso, visto que, ilícitos civis e administrativos não se confundem. Nesse sentido, há que ressaltar que este Tribunal, em recentes julgados (Acórdão 5928/2016-TCU-Segunda Câmara, rel. Vital do Rêgo e 5.939/2016-TCU-2ª Câmara, rel. Marcos Bemquerer Costa) , tem entendido que a tese fixada pelo STF no Recurso Extraordinário 669.069 ("é prescritível a ação de reparação de danos à Fazenda Pública decorrente de ilícito civil") , que trata da incidência da prescrição nos débitos com a União decorrentes de ilícitos civis, com prazo prescricional de cinco anos, não alcança prejuízos que decorram de ilícitos administrativos, como a não comprovação da regular gestão de recursos públicos, que são imprescritíveis.
4.2.5.3.3.	Com relação ao RE mencionado no parágrafo anterior, tem-se o seguinte: (a) a repercussão geral alcança os processos em curso na justiça, e não os processos em tramitação no TCU, pois estes ainda se encontram na fase administrativa; (b) essa decisão abarca apenas as ações de reparação de dano ao Erário quando decorrente de ilícito civil, o que não é o caso dos presentes autos, pois a condenação ao pagamento da dívida decorrente de um débito apurado na forma do caput do art. 19 da Lei 8.443/1992, consiste em satisfação da pretensão do Erário de obter ressarcimento de prejuízo que lhe tenha sido causado por quem tenha gerido recursos públicos, independentemente da ocorrência de conduta reprovável do agente, pois não visa à reparação decorrente de ilícito civil tampouco em apenação; (c) a imputação de débito é de natureza meramente restaurativa, reintegrativa ou compensatória, pois a sua finalidade é restituir o Poder Público à situação anterior ou compensar o Erário, procurando reaver as quantias não aplicadas, mal aplicadas ou desviadas.
4.2.5.3.4.	Nesse ponto, faz-se mister ressaltar que a responsabilidade é decorrente do cometimento de um ato ilícito, que é, em essência, um procedimento em desacordo com o ordenamento jurídico, ofensivo às leis e aos princípios jurídicos estabelecidos em uma sociedade, que existem para permitir a boa ordem social. Assim, o ato ilícito é a violação de um dever jurídico e quando essa ofensa gera dano a alguém surge um novo dever jurídico, que é o de reparar o prejuízo. Considerando o âmbito do TCU, a regra geral é que os gestores públicos têm a obrigação de demonstrar a correta aplicação dos recursos públicos por ele geridos e, caso haja o descumprimento dessa obrigação, surge a responsabilidade de recompor o Erário.
4.2.5.3.5.	Importante frisar que o ato ilícito não é uma categoria peculiar de um ramo específico do Direito, como o Penal, o Civil ou o Administrativo, pois sendo uma conduta contrária à norma jurídica, o ato ilícito pode se dar em qualquer ramo dos seus ramos e, conforme o bem atingido pela conduta antijurídica, as normas violadas, a natureza das sanções e a condição do agente, a responsabilidade poderá ser de natureza penal, civil, administrativa disciplinar e administrativa perante o Controle Externo, que é o caso assente nos presentes autos.
4.2.5.3.6.	Em vista do exposto, tem-se que a decisão do STF em sede do Recurso Extraordinário 669069, afirmando que a ação de reparação de danos à Fazenda Pública decorrente de ilícito civil é prescritível, não alcança as decisões exaradas por esta Corte de Contas em face de suas prerrogativas constitucionais. Nessa linha é a jurisprudência pacificada desta Corte de Contas, exemplificada no Acórdão 232/2017-TCU-Primeira Câmara (relatoria do Ministro Bruno Dantas) .
4.2.5.3.7.	E com relação à prescrição da pretensão punitiva da multa prevista no art. 57 da Lei 8.443/1992, tem-se que a matéria foi pacificada no TCU por meio do Acórdão 1441/2016-TCU-Plenário (relatoria do Ministro Walton Alencar Rodrigues) , que apreciou incidente de uniformização de jurisprudência destinado a dirimir dúvida acerca da subsunção da pretensão punitiva ao instituto da prescrição, restando assente que a prescrição neste caso é contada a partir da data de ocorrência da irregularidade sancionada, nos termos do art. 189 do Código Civil. 
4.2.5.3.8.	Cabe, pois, aplicar ao presente caso concreto, a regra geral de dez anos prevista no art. 205 da Lei 10.406/2002 (Código Civil) . Assim, não se considera prescrita a pretensão punitiva do TCU quanto aos débitos abordados (data da primeira ocorrência: 9/4/2010) , sendo válida a base de cálculo da multa prevista no art. 57 da Lei 8.443/1992 para aqueles débitos em relação aos quais não houve o transcurso do prazo de dez anos. 
4.2.5.3.9.	Nesse sentido decidiu o Tribunal, conforme o seguinte trecho do sumário do Acórdão 10986/2016-TCU-Segunda Câmara (relatoria do Ministro Marcos Bemquerer Costa) :
2. Nos termos do Acórdão 1441/2016-TCU-Plenário, deve ser observado, para fins da pretensão punitiva, o prazo geral de dez anos estipulado no art. 205 do Código Civil, cuja contagem se inicia na data de ocorrência da irregularidade sancionada e se interrompendo, uma única vez, na data do ato que ordenar a citação, nos termos dos arts. 189 e 202, inciso I, do mesmo diploma legal. 
3. Afigura-se possível ao Tribunal exercer sua competência sancionatória, nos casos de transferências parceladas de recursos federais, cuja base de cálculo deve compreender apenas os débitos em relação aos quais a pretensão punitiva do TCU não está prescrita". (grifos nosso) 
4.2.5.3.10.	No que concerne à alegação de que não deveria ser solidariamente responsabilizado pelo dano a ele apontado, tem-se que, de acordo com o que se extrai dos autos à peça 68, p. 34-37 e 39, esse hospital, na condição de terceiro contratado, concorreu para a ocorrência do débito, uma vez que recebeu por serviços não realizados. 
4.2.5.3.11.	Segundo os artigos 4º e 5º da Lei 8.443/1992, o Tribunal de Contas da União tem jurisdição própria e privativa sobre as pessoas e matérias sujeitas à sua competência, abrangendo todos os responsáveis pela aplicação de recursos federais e, no art. 16, § 2° da mesma lei, determina que deve o Tribunal, ao julgar irregulares  as contas, fixar a responsabilidade solidária do agente público que praticou o ato irregular, e do terceiro que, como contratante ou parte interessada na prática do mesmo ato, de qualquer modo haja concorrido para o cometimento do dano apurado.
4.2.5.3.12.	No caso em tela, em que a obrigação foi assumida entre o Hospital Santa Isabel e o município de Aracaju/SE, resta claro que esse hospital é o terceiro mencionado no § 2º do artigo 16 da Lei 8.443/1992.
4.2.5.3.13.	Nesse sentido, a jurisprudência consolidada aponta que o TCU, quando do julgamento pela irregularidade das contas de determinado responsável, pode fixar, quanto ao débito apurado, a responsabilidade solidária de agente privado que haja concorrido para o dano, podendo ainda condená-lo ao pagamento da multa prevista no art. 57 da Lei 8.443/1992 (Acórdão 2262/2015-TCU-Plenário, rel. Benjamin Zymler; 2.781/2015-TCU-1ª Câmara, rel. José Múcio Monteiro; 3.099/2015-TCU-1ª Câmara, Rel. José Múcio Monteiro, 3.433/2015-TCU-1ª Câmara, Rel. José Múcio Monteiro; 6.412/2015-TCU-2ª Câmara, rel. Marcos Bemquerer Costa; 8.670/2015-TCU-2ª Câmara, rel. Ana Arraes e 8.922/2015-TCU-2ª Câmara, rel. Marcos Bemquerer Costa) .
4.2.5.3.14.	Dessa forma, ante as informações contidas nos autos, deve o TCU condenar de forma solidária os Srs. Marcos Ramos Carvalho, Antônio Samarone de Santana e Sílvio Alves dos Santos, bem como o Hospital Santa Isabel, nos termos do art. 16, § 2°, da Lei 8.443/1992.
4.2.5.3.15.	No que concerne à alegação de que este Tribunal não poderia aplicar tal entendimento em virtude da Portaria 3.410/2013 ter sido editada após a formalização e execução dos Contratos 38/2008, 209/2010 e 217/2011 não pode ser acatada, pois não foi explicitado em sua defesa qual o entendimento deste Tribunal que feriu a norma vigente. Além disso, é importante ressaltar que a Portaria 3.410/2013 sequer foi mencionada no Relatório de Fiscalização à peça 68, que foi elaborado em 17/2/2012, ou seja, anterior à edição dessa portaria.
4.2.5.3.16.	Quanto à alegação acerca do enriquecimento sem causa do Estado não merece prosperar, por falta de fundamentação jurídica, pois os fatos apurados indicam a ocorrência de prejuízo ao Erário, oriundos da irregularidade na execução financeira do objeto. Dessa forma, não tendo sido possível comprovar a boa e regular aplicação dos recursos transferidos a este hospital, a devolução dos recursos pelo responsável não enseja o enriquecimento sem causa do Estado.
4.2.5.3.17.	A argumentação de boa-fé apresentada pelo presidente do Hospital Santa Isabel não pode ser acatada, pois, relativamente a esse aspecto, o Plenário desta Casa sedimentou entendimento de que quando se trata de processo atinente ao exercício do controle financeiro da Administração Pública, tal como o que ora se examina, a boa-fé não pode ser presumida, devendo ser demonstrada e comprovada a partir dos elementos que integram os autos. 
4.2.5.3.18.	Tal interpretação decorre da compreensão de que, relativamente à fiscalização dos gastos públicos, privilegia-se a inversão do ônus da prova, pois cabe ao responsável comprovar a boa aplicação dos dinheiros e valores públicos sob sua responsabilidade. Sobre o assunto, convém transcrever trecho constante do Relatório do Acórdão 2.173/2015-TCU-2ª Câmara (relatoria do Ministro Augusto Nardes) , verbis:
59. Nos processos do TCU a boa-fé dos responsáveis não pode ser simplesmente presumida, mas antes deve ser verificada, demonstrada, observada, enfim, reconhecida.
59. Outrossim, parece inconsistente a possibilidade de se reconhecer boa-fé (que exige o desconhecimento da ilegalidade da ação) quando a gestora agiu de forma negligente e imprudente (descumprindo dever que deveria conhecer) atestando serviços sem proceder à devida verificação e, depois, ordenando o pagamento da despesa.
60. Vale acrescentar que o princípio do in dubio pro reo não é cabível nos processos do TCU. Isso porque, diferentemente do direito civil, em que a boa-fé é presumida, nos processos referentes a comprovação de utilização regular de recursos públicos prevalece o Princípio da Supremacia do Interesse Público, fazendo com que se tenha a inversão do ônus da prova, cabendo, pois, ao gestor público comprovar a boa-fé na aplicação dos dinheiros e valores públicos sob sua responsabilidade.
61. Sobre o assunto, o art. 202, § 6º, do Regimento Interno/TCU, estabelece que, não restando configurada de forma objetiva (...) a boa-fé dos responsáveis, o Tribunal proferirá, desde logo, o julgamento definitivo de mérito pela irregularidade das contas. Assim sendo, o efeito do reconhecimento da boa-fé não é o de afastar o débito, mas efeito de natureza processual permitindo, desde logo, o julgamento do mérito.
4.2.5.3.19.	Com base no que aqui foi exposto, pode-se concluir que as alegações de defesa apresentadas por este nosocômio devem ser rejeitadas.
4.2.5.4.	Análise final:
4.2.5.4.1.	As alegações de defesa trazidas aos autos pelos Srs. Antônio Samarone de Santana e Sílvio Alves dos Santos e pelo presidente do Hospital Santa Isabel não foram acatadas, conforme demonstrado no subitem 4.2.5.2 anterior.
4.2.5.4.2.	A única defesa que foi acatada parcialmente foi aquela apresentada pelo Sr. Marcos Ramos Carvalho à peça 107, conforme consta do subitem 4.2.5.1 da presente instrução. A partir disso, refez-se a Tabela 7 do Relatório de Fiscalização à peça 68, p. 44, passando a se apresentar da seguinte forma:
Tabela 3 - Hospital Santa Isabel - Média Complexidade
	RESPONSÁVEIS
	DATA DE
PAGAMENTO
	DÉBITO (R$) 
	CRÉDITO (R$) 
	SALDO DEVEDOR (R$) 

	 Marcos Ramos Carvalho,
Secretário Municipal de Saúde de Aracaju à época, e
 Hospital Santa Isabel
	6/3/2009
	220.985,03
	-
	220.985,03

		9/3/2009
	87.546,007
	-
	308.531,10

		7/4/2009
	9.407,38
	-
	317.938,48

		13/4/2009
	222.267,70
	-
	540.206,18

		12/5/2009
	269.552,80
	-
	809.758,98

		3/6/2009
	417.609,56
	-
	1.227.368,54

		6/7/2009
	-
	 (306.063,87) 
	921.304,67

		13/8/2009
	-
	 (269.143,07) 
	652.161,60

		11/9/2009
	-
	 (59.855,33) 
	592.306,27

		8/10/2009
	324.378,62
	-
	916.684,89

		12/11/2009
	-
	 (378.852,10) 
	537.832,79

		10/12/2009
	106.713,76
	-
	644.546,55

		11/12/2009
	220.840,95
	-
	865.387,50

		17/12/2009
	306.263,60
	-
	1.171.651,10

		6/1/2010
	210.620,96
	-
	1.382.272,06

		5/2/2010
	448.000,00
	-
	1.830.272,06

		8/3/2010
	174.206,17
	-
	2.004.478,23

		9/2/2010
	-
	 (39.361,79) 
	1.965.116,44

		11/3/2010
	222.373,50
	-
	2.187.489,94

		9/4/2010
	63.631,28
	-
	2.251.121,22

	 Antonio Samarone de Santana, Secretário Municipal de Saúde de Aracaju à época, e
 Hospital Santa Isabel
	14/5/2010
	-
	 (11.574,92) 
	2.239.546,30

		10/6/2010
	249.937,85
	-
	2.489.484,15

		5/8/2010
	222.075,86
	-
	2.711.560,01

		18/8/2010
	45.262,57
	-
	2.756.822,58

		9/9/2010
	211.285,95
	-
	2.968.108,53

		22/10/2010
	-
	 (109.478,90) 
	2.858.629,63

		8/11/2010
	82.740,04
	-
	2.941.369,67

	 Sílvio Alves dos Santos, Secretário Municipal de Saúde de Aracaju à época, e
 Hospital Santa Isabel
	23/12/2010
	69.688,65
	-
	3.011.058,32

		18/1/2011
	279.525,79
	-
	3.290.584,11

		7/2/2011
	296.714,89
	-
	3.587.299,00

		10/3/2011
	430.545,01
	-
	4.017.844,01

		19/4/2011
	206.935,48
	-
	4.224.779,49

		16/5/2011
	290.138,95
	-
	4.514.918,44

		6/6/2011
	199.461,46
	-
	4.714.379,90

		13/7/2011
	634.870,08
	-
	5.349.249,98

		5/8/2011
	63.168,25
	-
	5.412.418,23

		9/9/2011
	89.087,23
	-
	5.501.505,46

RESUMO DO DÉBITO
	RESPONSÁVEIS
	DATA
	DÉBITO (R$) 

	 Marcos Ramos Carvalho, Secretário Municipal de Saúde de Aracaju à época (CPF XXX.246.355-XX) 
 Hospital Santa Isabel (CNPJ 13.025.507/0001-41) 
	9/4/2010
	2.251.121,22

	 Antônio Samarone de Santana, Secretário Municipal de Saúde de Aracaju à época (CPF XXX.358.815-XX) , e
 Hospital Santa Isabel (CNPJ 13.025.507/0001-41) 
	8/11/2010
	690.248,45

	 Sílvio Alves dos Santos, Secretário Municipal de Saúde de Aracaju à época (CPF XXX.889.205-XX) , e
 Hospital Santa Isabel (CNPJ 13.025.507/0001-41) 
	9/9/2011
	2.560.135,79

	TOTAL
		5.501.505,46

4.2.5.4.3.	Importante observar que a defesa apresentada pelo Sr. Marcos Ramos Carvalho que foi acatada parcialmente e que resultou na tabela anterior, foi aproveitada pelo Hospital Santa Isabel, em virtude da solidariedade que ambos tinham com relação ao débito anterior de R$ 4.012.379,18 (peça 68, p. 44) , que foi reduzido para R$ 2.251.121,22.
4.3.	Irregularidade: "não devolução dos valores de produção indevidamente recebidos a maior, referentes a serviços contratados de média complexidade, em afronta aos incisos I a III do § 2º da Cláusula Sexta do modelo de convênio/contrato inserto do Anexo III da Portaria 3.123, de 7/12/2006, do Ministério da Saúde, bem como de alta complexidade, em afronta ao inciso I da Cláusula Sexta do Anexo III dessa mesma Portaria:
	RESPONSÁVEIS
	VALOR ORIGINAL DO DÉBITO (R$) 
	DATA DE OCORRÊNCIA

	Hospital São José e Marcos Ramos Carvalho
	952.991,30
	7/4/2010

	Hospital São José e Sílvio Alves dos Santos
	155.667,74
	9/9/2011

	TOTAL
	794.787,52"
	
4.3.1.	Das alegações de defesa do Sr. Marcos Ramos Carvalho (peça 107) :
4.3.1.1.	Com relação especificamente aos débitos apontados, o responsável informa que, com o intuito de confirmá-los, buscou auxílio de técnicos que militam em atividades afins e revisou as informações constantes das tabelas disponibilizadas pela equipe de auditoria deste Tribunal, concluindo que houve discrepâncias que devem ser consideradas na quantificação dos valores objeto deste TCE.
4.3.1.2.	Por fim, quanto ao débito apontado no contrato firmado com o Hospital São José (Tabela 3) , o responsável apontou as seguintes discrepâncias:
c.1) Inclusão indevida de componentes profissionais, terceiro de serviços e ações e terceiros OPME da AIH.
Diz o Contrato 37/2008, em sua Cláusula Nona - Do Modelo de Alocação dos Recursos:
De acordo com a portaria MS/SAS n. 635, a transferência de recursos financeiros às instituições contratualizadas far-se-á no modelo de orçamentação global mista, onde os repasses serão divididos em fixo e variável.
Os repasses fixos referem-se aos seguintes componentes de despesa:
1. Ações de média complexidade ambulatorial e hospitalar, deduzidos do componente profissional, terceiros de serviços e ações, terceiros OPME da AIH; (Negritamos) 
c.2) Como visto, e contratualmente falando, tais componentes não deveriam ter sido incluídos no cálculo dos valores informados na Tabela 3.
c.3) Para visualização do resultado preliminarmente constatado na composição dos valores questionados, anexamos a Tabela 3/A, extraída da Tabela 3, e a Tabela Auxiliar 3/A-a, com as respectivas explicações.
4.3.2.	Das alegações de defesa do Sr. Sílvio Alves dos Santos (peça 131) :
4.3.2.1.1.	A partir da correção feita no valor do débito conforme subitem 4.3.4.1.3 desta instrução, não há débito a ser imputado a esse responsável por conta da execução dos Contratos 37/2008 e 183/2010, firmados com o Hospital São José.
4.3.3.	Das alegações de defesa do Hospital São José (peça 106) :
4.3.3.1.	Na sua defesa, a Diretora Presidente deste hospital confirma que o gestor municipal não possuía mecanismos eficazes à formalização da contratualização, pois não restou evidenciado que a pactuação se encontrava no molde preconizado pelas portarias ministeriais, sobretudo no que concerne ao monitoramento exigido como condição fundamental e condicionante ao efetivo repasse mensal de recursos advindos do SUS e informa que "ao longo dos anos auditados, enviou ao Gestor, nomes de seus membros para composição da Comissão de Acompanhamento do Contrato", mas que a sua constituição era da competência do gestor municipal e esse não atuou no sentido de constituí-la (peça 106, p. 5-6) .
4.3.3.2.	Informa a defendente que "enviou todos os anos ao Gestor Municipal, os nomes de seus gestores para composição da Comissão, evitando que recaísse para si, o ônus da sua inexistência" (peça 106, p. 6) , conforme demonstrado nos documentos de peça 106, p. 39-42, mas que o município de Aracaju/SE não constituiu e nem efetivou a comissão, "inexistindo o monitoramento paritário exigido em Portaria", nem "registros de reuniões para monitoramento com a participação do defendente, para que fossem avaliadas as metas pactuadas, até como condição para o efetivo repasse mensal" (peça 106, p. 6-7) .
4.3.3.3.	Consta da sua defesa a seguinte informação, verbis (peça 106, p. 7) :
Consta nos autos que o ex-secretário de saúde, MARCOS RAMOS CARVALHO, alegou que independentemente da existência ou não da Comissão de Acompanhamento e Fiscalização do Contrato, a atribuição de acompanhar e fiscalizar a operacionalização das ações e atividades constantes no contrato, bem como analisar os relatórios elaborados pelo CONTRATADO, comparando as metas do Plano Operativo com os resultados alcançados e os recursos financeiros repassados, é do Núcleo de Controle, Avaliação e Auditoria (NUCAAR) , órgão da Secretaria Municipal de Saúde de Aracaju e que quem atestou as notas fiscais dos serviços foi o NUCAAR, que os gestores indicados pagaram de boa-fé aos entes filantrópicos, justamente porque as notas foram atestadas pelo NUCAAR, através de sua Coordenadoria. 
O Gestor Municipal demonstrou a falta de controle nos repasses mensais, que deveriam ser monitorados, porém não o fizeram, por mera deliberação da titularidade da Pasta em consonância com a equipe técnica de gestores municipais. O Secretário da Pasta traz para o NUCAAR a responsabilização pelo pagamento sem avaliação, mediante atesto das notas fiscais. (grifos nosso) 
4.3.3.4.	Complementa com os seguintes argumentos: (a) ao não instituir a Comissão de Acompanhamento, o secretário municipal de saúde à época "trouxe para si o ônus e a responsabilização pelo repasse, devendo o mesmo, se for o caso, efetuar o ressarcimento"; (b) "os recursos foram recebidos conforme determinação do gestor municipal, após intensa avaliação dos resultados apresentados"; (c) "o hospital não possui condições financeiras que permitam devolução de recurso e que sobrevive das pactuações existentes" (peça 106, p. 8) .
4.3.3.5.	No que concerne especificamente ao fato apontado na citação, a Diretora Presidente do hospital confirma que durante o período de Janeiro/2009 a Agosto/2011, quando ainda não tinha sido constituída a Comissão de Acompanhamento do contrato, alguns repasses feitos pelo município de Aracaju/SE foram realizados a maior. Para exemplificar, apontou o mês de Julho/2009, em que o hospital, embora tenha recebido o valor de R$ 259.407,14, o montante dos serviços prestados foi de R$ 208.885,27, restando, portanto, um débito de R$ 50.521,87 (peça 106, p. 8) . 
4.3.3.6.	Alerta que em alguns outros meses os pagamentos ao hospital foram realizados a menor do que os valores efetivamente gastos pelo nosocômio em serviços prestados e cita como exemplo o mês de Julho/2010, em que, apesar de ter recebido R$ 226.862,77, o montante de serviços prestados foi de R$ 293.237,32, ou seja, teria um crédito de R$ 66.374,60 (peça 106, p. 9) . Acerca desses fatos, a defendente argumenta da seguinte forma:
Ora Excelentíssimo Relator, os argumentos apontados e a documentação acostada mostra perfeitamente que um mês onde o repasse era feito a maior que o serviço prestado era compensado por outro, onde o repasse era feito a menor que o verdadeiramente gasto pelo Hospital defendente, bem como demonstra a desorganização do ente municipal no tocante a fiscalização e acompanhamento dos repasses, procedimento este que era de sua exclusiva responsabilidade, face o entendimento prescrito nas Portarias já citadas nesta peça defensiva, que indicavam, ainda, a necessidade de formação de Comissão de Acompanhamento, comissão esta criada apenas em período posterior ao discutido neste processo. (grifos nosso) 
4.3.3.7.	Com o intuito de corroborar a alegação de que a responsabilidade pela constituição da comissão de acompanhamento do contrato é única e exclusivamente do ente municipal, a Diretora Presidente do hospital colacionou trecho dos Acórdãos 691/2013-TCU-Plenário e 1.173/2015-TCU-Plenário (ambos de relatoria do Ministro Marcos Bemquerer Costa) , onde no primeiro foi feita determinação a uma secretaria de saúde do município de Formosa/GO a fim de que constituísse "comissão especialmente designada para o acompanhamento e fiscalização da execução do contrato, (...) " e no segundo, determinou-se à Secretaria de Atenção à Saúde do Ministério da Saúde que promovesse ações de acompanhamento e avaliação "junto aos partícipes do Programa de Reestruturação e Contratualização dos Hospitais Filantrópicos no SUS, de forma a se certificar de que há convênios e planos operativos vigentes, bem como comissões de acompanhamento operantes, (...) " (peça 106, p. 10-13) 
4.3.3.8.	Por fim, requer a produção de provas com a juntada posterior de documentos e realização de perícia.
4.3.4.	Nossa análise:
4.3.4.1.	Análise das alegações de defesa do Sr. Marcos Ramos Carvalho:
4.3.4.1.1.	Com relação à alegação do Sr. Marcos Ramos Carvalho de que houve inclusão indevida de serviços de terceiros no cálculo do débito para os procedimentos de média complexidade, entende-se que não deva ser acatada, pois a partir da informação contida na Tabela 3-A (peça 107, p. 23) , apresentada pelo defendente, de que alguns pagamentos ali inseridos referiam-se a "cessão de crédito", buscou-se reanalisar todas as notas fiscais contidas na Tabela 3 do Relatório de Fiscalização (peça 68, p. 40) , não identificando, em nenhuma delas, qualquer pagamento referente a cessão de crédito a terceiros. 
4.3.4.1.2.	O Sr. Marcos Ramos Carvalho não apresentou justificativa acerca da redução dos valores referentes à coluna "MC-AIH", no período de Janeiro a Dezembro/2009, da Tabela 3-A (peça 107, p. 23) , quando comparado à Tabela 3 apresentada pela equipe de auditoria no relatório de peça 68, p. 40. Por essa razão, permanecem os valores originais referentes à coluna "MC-AIH" apontados quando da citação dos responsáveis.
4.3.4.1.3.	Faz-se necessário ressaltar que, embora o responsável tenha sido citado pelo valor de R$ 952.991,30, o valor correto do débito é R$ 794.787,52, conforme demonstrado na própria Tabela 3 de peça 68, p. 40. Essa correção com a redução no valor do débito estende-se solidariamente ao Hospital São José. A partir disso, tem-se que a Tabela Resumo do Débito ao final da Tabela 8 de peça 68, p. 45, passa a ter a seguinte conformação, excluindo-se, como já mencionado anteriormente, o débito de R$ 155.667,74, antes imputado solidariamente ao Sr. Sílvio Alves dos Santos e ao Hospital São José:
Tabela 4 - Resumo do Débito
	RESPONSÁVEIS
	DATA DE PAGAMENTO
	SALDO DEVEDOR (R$) 

	¿ Marcos Ramos Carvalho, Secretário Municipal de Saúde de Aracaju à época (CPF XXX.246.355-XX) , e
¿ Hospital São José (CNPJ 13.016.621/0001-05) 
	7/4/2010
	794.787,52

	TOTAL
	794.787,52

4.3.4.2.	Análise das alegações de defesa do Sr. Sílvio Alves dos Santos:
4.3.4.2.1.	A partir da correção feita no subitem 4.3.4.1.3 anterior, não há débito a ser imputado a esse responsável por conta da execução dos Contratos 37/2008 e 183/2010, firmados com o Hospital São José.
4.3.4.2.2.	Convém ressaltar que o Sr. Sílvio Alves dos Santos e o Hospital São José foram citados de forma equivocada pelo valor de R$ 155.667,74 (data de ocorrência: 9/9/2011) , devendo esse débito ser excluído para esses dois responsáveis. O débito de R$ 794.787,52 deve ser imputado unicamente e de forma solidária ao Sr. Marcos Ramos Carvalho e ao Hospital São José, com base na tabela anterior, respaldada essa nos dados extraídos da Tabela 8 do Relatório de Fiscalização à peça 68, p. 45, que apontou um débito total de R$ 794.787,52, quando ao final do período de gestão do Sr. Marcos Ramos Carvalho, o débito já tinha alcançado o valor de R$ 952.991,30, valor esse que foi reduzido até o final do período fiscalizado, chegando, por fim, ao valor apontado na tabela acima. 
4.3.4.3.	Análise das alegações de defesa do Hospital São José:
4.3.4.3.1.	No que concerne à alegação da defendente de que a Secretaria Municipal de Saúde de Aracaju/SE não constituiu nem efetivou a comissão de acompanhamento do contrato firmado com esse nosocômio, faz-se necessário trazer à baila trecho do Relatório de Fiscalização de peça 68, p. 36, no qual esse assunto foi devidamente abordado pela equipe de auditoria deste Tribunal, verbis:
Consta da Cláusula Oitava do Anexo III da Portaria 3.123, de 7/12/2006, que a Comissão de Acompanhamento do convênio/contrato será composta por representantes do hospital e da Secretaria Municipal de Saúde, devendo reunir-se uma vez por mês, com as atribuições de acompanhar a execução do convênio/contrato, principalmente no tocante aos seus custos, ao cumprimento das metas estabelecidas no Plano Operativo e à avaliação da qualidade da atenção à saúde dos usuários (§2º) . 
Além disso, cabe ao hospital filantrópico encaminhar à Secretaria Municipal o relatório mensal das atividades desenvolvidas até o quinto dia útil do mês subsequente à realização dos serviços, conforme definido pela Comissão de Acompanhamento, e o relatório anual até o vigésimo dia útil do mês subsequente ao término do período de doze meses da assinatura do presente termo, contendo informações sobre a execução do presente convênio/contrato (Cláusula Nova do Anexo III da Portaria 3.123, de 7/12/2006) . 
Durante a fase de execução dessa auditoria, foi solicitado ao atual Secretário Municipal de Saúde de Aracaju, por meio do Ofício de Requisição 775/2001-5, que apresentasse à equipe, documentos emitidos pela Comissão de Acompanhamento dos contratos firmados por esta Secretaria com os Hospitais Cirurgia, Santa Isabel e São José (Ofícios de Requisição 1, p. 11) . Além disso, solicitou-se também cópias dos relatórios mensais das atividades desenvolvidas por esses hospitais e das portarias de designação da (s) Comissão (ões) de Acompanhamento. Não houve a apresentação de qualquer resposta a esse Ofício de Requisição por parte do Secretário Municipal de Saúde de Aracaju/SE.
4.3.4.3.2.	Com base na informação contida no excerto anterior, pode-se comprovar que o município de Aracaju/SE, por meio de sua secretaria de saúde, não acompanhou os contratos com as entidades filantrópicas na forma prevista na Portaria 3.123, de 7/12/2006. Esse fato propiciou a ocorrência de pagamentos por serviços contratados que não foram executados ou cujos quantitativos foram executados em quantidade inferior à prevista contratualmente. Ocorre que o fato de não ter havido o devido acompanhamento e fiscalização do contrato firmado por parte dessa SMS de Aracaju/SE, não exclui a responsabilidade desse hospital pelo ressarcimento dos valores recebidos a maior. 
4.3.4.3.3.	Com relação à alegação da Diretora Presidente do Hospital São José de que houve pagamentos a maior, mas que foram compensados com pagamentos a menor em outros meses, faz-se necessário ressaltar que essa ocorrência foi devidamente analisada quando da confecção da Tabela 3 de peça 68, p. 40, constante do Relatório de Fiscalização. Ocorre que durante o período fiscalizado (Janeiro/2009 a Agosto/2011) , constatou-se que houve pagamentos a maior no valor de R$ 794.787,52 (solidariamente com o Sr. Marcos Ramos Carvalho) .
4.3.4.3.4.	No que concerne ao pedido da defendente para a realização de perícias, a jurisprudência do TCU é firme no sentido de que não compete ao Tribunal determinar, a pedido do responsável, a realização de perícia para a obtenção de provas, uma vez que constitui obrigação da parte apresentar os elementos que entender necessários para a sua defesa (ver Acórdão 6214/2016-TCU-Segunda Câmara, relatoria do Ministro Marcos Bemquerer Costa, e 5.920/2016-TCU-2ª Câmara, relatoria do Ministro Vital do Rêgo) .
CONCLUSÃO
5.	Regularmente citada em 12/7/2016 (peça 101) , a Fundação de Beneficência Hospital de Cirurgia não compareceu aos autos. Operam-se, portanto, os efeitos da revelia, dando-se prosseguimento ao processo, nos termos do art. 12, § 3º, da Lei 8.443/1992.
5.1.	Nos processos do TCU, a revelia não leva à presunção de que seriam verdadeiras todas as imputações levantadas contra os responsáveis, diferentemente do que ocorre no processo civil, em que a revelia do réu opera a presunção da verdade dos fatos narrados pelo autor. Dessa forma, a avaliação da responsabilidade do agente não pode prescindir da prova existente no processo ou para ele carreada.
5.2.	Ao não apresentar sua defesa mesmo tendo cito citado regularmente (peça 81 e 101) , o presidente desta fundação deixou de produzir prova da regular aplicação dos recursos sob sua responsabilidade, em afronta às normas que impõe a obrigação legal de apresentar os documentos que demonstrem a correta utilização  das verbas públicas, em observância ao contido no art. 93 do Decreto-lei 200/1967: "Quem quer que utilize dinheiros públicos terá de justificar seu bom e regular emprego na conformidade das leis, regulamentos e normas emanadas das autoridades administrativas  competentes".
5.3.	Configurada sua revelia frente à citação deste Tribunal e inexistindo comprovação da boa e regular aplicação dos recursos transferidos, considerados os elementos existentes nos autos, não resta alternativa senão dar seguimento ao processo proferindo julgamento sobre os elementos até aqui presentes, que conduzem à irregularidade de suas contas, com sua condenação em débito e aplicação da multa prevista no art. 57 da Lei 8.443/1992, embora uma parte do débito referente ao bloco de Média Complexidade, no valor de R$ 78.082,77 deva ser excluído, pois as alegações de defesa apresentadas pelo Sr. Marcos Ramos Carvalho foram aproveitadas pela Fundação de Beneficência Hospital de Cirurgia, na forma descrita no subitem 4.1.3.1 anterior. 
6.	Em face da análise promovida no item 3.1.2 anterior, propõe-se acolher integralmente as razões de justificativa apresentadas pelo Sr. Luciano Paz Xavier, uma vez que foram suficientes para elidir as irregularidades a ele atribuídas. Desse modo, suas contas devem ser julgadas regulares, dando-se quitação plena ao responsável.
6.1.	Quanto à análise das razões de justificativa apresentadas pelo Sr. Hans Crystian Anderson de Oliveira Lobo, promovida no item 3.2.2 anterior, propõe-se rejeitá-las, uma vez que não foram suficientes para sanear as irregularidades a ele atribuídas, de modo que suas contas devem ser julgadas irregulares. Propõe-se, ainda, em atendimento ao disposto no parágrafo único do art. 19 da Lei 8.443/1992, a aplicação da multa prevista no art. 58, inciso I, do mesmo normativo legal.
6.2.	Em face da análise promovida no item 4.2.5.2 anterior, propõe-se rejeitar as alegações de defesa apresentadas pelo Sr. Antônio Samarone de Santana, uma vez que não foram suficientes para sanear a irregularidade a ele atribuída. O mesmo acontece para o Sr. Sílvio Alves dos Santos, embora o débito apontado inicialmente em solidariedade com o Hospital São José tenha sido excluído a partir da reanálise contida no subitem 4.3.4.2 desta instrução.
6.3.	Com relação ao Sr. Marcos Ramos Carvalho, propõe-se, no conjunto, que as suas alegações de defesa devem ser acatadas parcialmente, conforme consta dos subitens 4.1.3.1, 4.1.3.2, 4.2.5.1 e 4.3.4.1 anteriores. 
6.4.	Para os Hospitais Santa Isabel e São José, tem-se que as suas alegações de defesa devem ser rejeitadas, conforme demonstrado, respectivamente, nos subitens 4.2.5.3 e 4.3.4.3 anteriores, embora para o primeiro, a defesa apresentada pelo Sr. Marcos Ramos Carvalho o aproveite, na forma analisada no subitem 4.2.5.1 desta instrução e, para o segundo, o débito solidariamente apontado com o Sr. Sílvio Alves dos Santos deva ser excluído após a reanálise feita no subitem 4.3.4.2 desta instrução.
7.	Após as citações dos responsáveis e a apresentação de suas alegações de defesa, tem-se que não foram capazes de elidir, por completo, as irregularidades cometidas, não sendo possível, ainda, ser reconhecida a boa-fé dos mesmos.
7.1.	Relativamente a esse aspecto, a jurisprudência deste Tribunal sedimentou entendimento de que quando se trata de processos atinentes ao exercício do controle financeiro da Administração Pública, tais como o que ora se examina, a boa-fé não pode ser presumida, devendo ser demonstrada e comprovada a partir dos elementos que integram os autos.
7.2.	Tal interpretação decorre da compreensão de que, relativamente à fiscalização dos gastos públicos, privilegia-se a inversão do ônus da prova, pois cabe a quem quer que esteja gerindo recursos públicos comprovar a boa aplicação dos dinheiros e valores públicos sob sua responsabilidade.
7.3.	Nesse contexto, e após exame de toda a documentação carreada aos autos, não há como se vislumbrar a boa-fé na conduta dos responsáveis, já que não foram constatados atos ou fatos atenuantes os quais pudessem apontar para atitude zelosa e diligente na gestão da coisa pública. Com efeito, também não alcançaram eles o intento de comprovar a aplicação dos recursos que lhes foram confiados, restringindo-se a apresentar alegações incapazes de elidir por completo as irregularidades cometidas.
7.4.	Sobre o assunto, o art. 202, § 6º, do Regimento Interno/TCU, estabelece que, não restando configurada de forma objetiva a boa-fé dos responsáveis, o Tribunal proferirá, desde logo, o julgamento definitivo de mérito pela irregularidade das contas.
7.5.	São nesse sentido os Acórdão 10995/2015-TCU-Segunda Câmara, rel. Marcos Bemquerer Costa; 7.473/2015-TCU-1ª Câmara, rel. Benjamin Zymler; 9376/2015-TCU-2ª Câmara, rel. Vital do Rêgo; 8.928/2015-TCU-2ª Câmara, rel. Marcos Bemquerer Costa; 1895/2014-TCU-2ª Câmara, rel. Ana Arraes, entre outros.
7.6.	Desse modo, devem as contas em análise dos Srs. Marcos Ramos Carvalho, Antônio Samarone de Santana e Sílvio Alves dos Santos, bem como dos Hospitais de Cirurgia, Santa Isabel e São José, serem julgadas irregulares e em débito todos os responsáveis, com fundamento no caput do art. 19 da Lei 8.443/1992, em razão da ocorrência de dano ao Erário decorrente da não comprovação da boa e regular aplicação de parte dos recursos públicos federais do Sistema Único de Saúde (SUS) transferidos a estes três nosocômios, relativamente aos blocos de Média e Alta Complexidade, nos exercícios de 2009 e 2010, notadamente para prover o atendimento de emergência em hospitais públicos da capital sergipana, repassados pela Secretaria Municipal de Saúde de Aracaju/SE.
8.	A responsabilização do Sr. Hans Crystian Anderson de Oliveira Lobo adveio da não apresentação dos documentos comprobatórios da republicação do Contrato 12/2011 contendo a correção do valor mensal contratado, além de não apresentar os comprovantes dos descontos dos valores pagos a maior para a Cooperativa dos Profissionais Ligados à Cardiologia do Estado de Sergipe Ltda. (Coopecárdio) .
8.1.	A responsabilização dos Hospitais de Cirurgia, São José e Santa Isabel decorre do recebimento indevido de valores a maior e a sua não devolução, mesmo quando instados a fazê-lo, ocasionando dano ao Erário, enquanto que a responsabilização dos Sr. Marcos Ramos Carvalho decorre da autorização dos pagamentos realizados a maior para esses três hospitais, e dos Srs. Antônio Samarone de Santana e Sílvio Alves dos Santos pelos pagamentos realizados a maior para o Hospital Santa Isabel.
9.	Registre-se que o último fato gerador tido como irregular na execução dos recursos federais transferidos pelo Fundo Municipal de Saúde de Aracaju/SE aos Hospitais de Cirurgia, Santa Isabel e São José, por meio dos contratos com eles firmados, aconteceu em 9/9/2011, não ocorrendo, assim, a prescrição da pretensão punitiva por este Tribunal, que se opera no prazo de dez anos a contar do fato gerador tido como irregular, em conformidade com o prazo previsto no art. 205 do Código Civil e com a orientação expedida pelo Acórdão 1441/2016-TCU-Plenário (relatoria do Ministro Benjamin Zymler) . 
9.1.	Ademais, foram ordenadas as citações dos responsáveis mediante Acórdão 840/2016-TCU-Plenário (relatoria do Ministro Marcos Bemquerer Costa) em 13/4/2016 (peça 72) , o que interrompeu o prazo prescricional da pretensão punitiva.
PROPOSTA DE ENCAMINHAMENTO
10.	Ante todo o exposto e com base no exame precedido e na conclusão retro, submetemos os autos à consideração superior, propondo:
10.1.	com fundamento nos arts. 1º, inciso I, 16, inciso I, 17 e 23, inciso I, da Lei 8.443/1992, c/c os arts. 1º, inciso I, 207 e 214, inciso I, do Regimento Interno, que sejam julgadas regulares as contas do Sr. Luciano Paz Xavier (CPF XXX.569.351-XX) , dando-se-lhe quitação plena;
10.2.	com fundamento nos arts. 1º, inciso I, 16, inciso III, alínea "b" da Lei 8.443/1992 c/c os arts. 19, parágrafo único, e 23, inciso III, da mesma Lei, e com arts. 1º, inciso I, 209, inciso II, 210, §2º, e 214, inciso III, do Regimento Interno, que sejam julgadas irregulares as contas do Sr. Hans Crystian Anderson de Oliveira Lobo (CPF XXX.109.285-XX) ;
10.3.	com fundamento nos arts. 1º, inciso I, 16, inciso III, alínea "c", da Lei 8.443/1992, c/c os arts. 19 e 23, inciso III, da mesma Lei, e com arts. 1º, inciso I, 209, inciso III, 210 e 214, inciso III, do Regimento Interno, julgar irregulares as contas dos responsáveis a seguir, e condená-los, em solidariedade, ao pagamento da quantia especificada na tabela adiante, com a fixação do prazo de quinze dias, a contar das notificações, para comprovarem, perante o Tribunal (art. 214, inciso III, alínea "a", do Regimento Interno) , o recolhimento das dívidas aos cofres do Fundo Nacional de Saúde, atualizadas monetariamente e acrescidas dos juros de mora, calculados a partir da data discriminada, até a data do recolhimento, na forma prevista na legislação em vigor:  
	RESPONSÁVEIS SOLIDÁRIOS
	VALOR ORIGINAL DO DÉBITO (R$) 
	DATA DE OCORRÊNCIA

	Fundação de Beneficência Hospital de Cirurgia (Hospital de Cirurgia) (CNPJ 13.016.332/0001-06) e Marcos Ramos Carvalho (CPF XXX.246.355-XX) 
	584.415,39
	12/3/2010

	Associação Aracajuana de Beneficência (Hospital Santa Isabel) (CNPJ 13.025.507/0001-41) e Marcos Ramos Carvalho (CPF XXX.246.355-XX) 
	2.251.121,22
	9/4/2010

	Associação Aracajuana de Beneficência (Hospital Santa Isabel) (CNPJ 13.025.507/0001-41) e Antônio Samarone de Santana (CPF XXX.358.815-XX) 
	690.248,45
	8/11/2010

	Associação Aracajuana de Beneficência (Hospital Santa Isabel) (CNPJ 13.025.507/0001-41) e Sílvio Alves dos Santos (CPF XXX.889.205-XX) 
	2.560.135,79
	9/9/2011

	Hospital São José (CNPJ 13.016.621/0001-05) e Marcos Ramos Carvalho (CPF XXX.246.355-XX) 
	794.787,52
	7/4/2010

10.4.	aplicar aos Srs. Marcos Ramos Carvalho (CPF XXX.246.355-XX) , Antônio Samarone de Santana (CPF XXX.358.815-XX) e Sílvio Alves dos Santos (CPF XXX.889.205-XX) , ex-secretários de saúde do município de Aracaju/SE, e à Fundação de Beneficência Hospital de Cirurgia (Hospital de Cirurgia) (CNPJ 13.016.332/0001-06) , à Associação Aracajuana de Beneficência (Hospital Santa Isabel) (CNPJ 13.025.507/0001-41) e ao Hospital São José (CNPJ 13.016.621/0001-05) , entidades contratadas,  a multa prevista no art. 57 da Lei 8.443/1992 c/c os art. 267 do Regimento Interno do TCU, fixando o prazo de quinze dias, a contar das notificações, para comprovarem, perante o Tribunal (art. 214, inciso III, alínea "a" do Regimento Interno) , o recolhimento das dívidas aos cofres do Tesouro Nacional, atualizadas monetariamente desde a data do acórdão que vier a ser proferido até a do efetivo recolhimento, se for paga após o vencimento, na forma da legislação em vigor;  
10.5.	aplicar ao Sr. Hans Crystian Anderson de Oliveira Lobo (CPF XXX.109.285-XX) , Diretor Geral da Fundação Hospitalar de Saúde de Sergipe à época, a multa prevista no art. 58, inciso I, da Lei 8.443/1992 c/c os art. 268 do Regimento Interno do TCU, fixando o prazo de quinze dias, a contar da notificação, para comprovar, perante o Tribunal (art. 214, inciso III, alínea "a" do Regimento Interno) , o recolhimento da dívida aos cofres do Tesouro Nacional, atualizada monetariamente desde a data do acórdão que vier a ser proferido até a do efetivo recolhimento, se for paga após o vencimento, na forma da legislação em vigor; 
10.6.	autorizar, desde logo, nos termos do art. 28, inciso II, da Lei 8.443/1992, a cobrança judicial das dívidas, caso não atendida à notificação;  
10.7.	autorizar, desde logo e caso solicitado, o pagamento da dívida dos responsáveis, em até 36 parcelas mensais e consecutivas, nos termos do art. 26 da Lei 8.443/1992 c/c o art. 217 do RI/TCU, fixando-lhe o prazo de quinze dias, a contar do recebimento da notificação, para comprovar perante o Tribunal o recolhimento da primeira parcela, e de trinta dias, a contar da parcela anterior, para comprovar os recolhimentos das demais parcelas, devendo incidir sobre cada valor mensal, atualizado monetariamente, os juros de mora devidos, na forma prevista na legislação em vigor; 
10.8.	encaminhar cópia da deliberação que vier a ser proferida, bem como do relatório e do voto que a fundamentarem, ao Procurador-Chefe da Procuradoria da República em Sergipe, nos termos do §3º do art. 16 da Lei 8.443/1992, para adoção das medidas que entender cabíveis; e 
10.9.	autorizar, com fundamento no art. 169, inciso III, do RI/TCU, a Secex/SE a proceder ao arquivamento do presente processo após as comunicações processuais cabíveis, o trânsito em julgado do Acórdão a ser proferido e a instauração de cobrança executiva, se necessária."
PARECER DO MINISTÉRIO PÚBLICO JUNTO AO TRIBUNAL DE CONTAS DA UNIÃO
13.	O Ministério Público junto ao TCU, em parecer da lavra do Subprocurador-Geral Paulo Soares Bugarin, peça 137, pugnou pelo acolhimento da proposta de encaminhamento formulada pela unidade técnica, exceto quanto à fundamentação da multa a ser eventualmente aplicada ao então Diretor-Geral da FHS/SE, para a qual sugeriu o § 1º do art. 58 da Lei n. 8.443/92, em vez do inciso I daquele mesmo dispositivo:
"Trata-se de tomada de contas especial instaurada a partir da conversão do processo de monitoramento de auditoria realizada na Secretaria Municipal de Saúde de Aracaju/SE e na Fundação Hospitalar de Saúde de Sergipe (FHS) , no período de 17/10 a 25/11/2011, a qual apontou a irregular aplicação de parte dos recursos federais transferidos, envolvendo os blocos de média e alta complexidade, nos exercícios de 2009 a 2011, conforme indicado no Acórdão 840/2016-TCU-Plenário, Rel. Min. Marcos Bemquerer Costa.
Os débitos apurados referem-se à não devolução dos valores de produção recebidos a maior, referentes a serviços de média complexidade de três hospitais filantrópicos, sendo que, em relação ao Hospital de Cirurgia, também foi constatado o pagamento a maior envolvendo procedimentos de alta complexidade.
Na presente fase processual, foram analisadas as audiências e citações feitas aos responsáveis arrolados, sendo que apenas a Fundação de Beneficência - Hospital de Cirurgia não apresentou defesa.
As audiências referem-se a determinações do Acórdão 297/2015-TCU-Plenário, Rel Min. José Múcio Monteiro, não cumpridas/atendidas pelos responsáveis, a saber:
"9.3. determinar à Secretaria Municipal de Saúde de Aracaju/SE que apresente, no prazo de sessenta dias, os documentos comprobatórios da regularização dos valores de produção recebidos a maior pelos Hospitais de Cirurgia, São José e Santa Isabel, referentes a serviços contratados de média e alta complexidade, conforme apontado nos subitens 4.1, 4.5 e 4.7 da instrução à peça 139 e no subitem 2.6 do Relatório de Fiscalização à peça 38, p. 29-50, dos presentes autos;
9.4. determinar à Fundação Hospitalar de Saúde de Sergipe que apresente, no prazo de sessenta dias, os documentos que comprovem a republicação do Contrato 12/2011 contendo a correção do valor mensal contratado, além de apresentar os comprovantes dos descontos dos valores pagos a maior para a Cooperativa dos Profissionais Ligados à Cardiologia do Estado de Sergipe Ltda. (Coopecárdio) ."
Quanto às citações realizadas, nos termos indicados no Acórdão 840/2016-TCU-Plenário, os débitos apontados envolvem o repasse de recursos aos Hospitais de Cirurgia, Santa Isabel e São José, em valores superiores aos apurados com base na produção, envolvendo os serviços contratados de média complexidade, sendo que para o Hospital de Cirurgia também foram encontrados pagamentos superiores à produção de serviços de alta complexidade.
A equipe de auditoria identificou pagamentos a maior com base nos registros dos sistemas de controle do SUS (SIA/SUS e SIH/SUS) .
Os débitos foram consolidados em tabelas constantes do Relatório de Auditoria (peça 68, p.  38-46) . A unidade técnica comparou os valores pagos contratualmente e os registros dos sistemas de controle do SUS. Assim, na fixação dos valores dos débitos, a equipe de auditoria levou em conta os valores que seriam devidos, caso observada a produção lançada nos sistemas do SIA/SUS e SIH/SUS.
A unidade técnica ainda somou a esses valores outros pagamentos para os quais também considerou se tratarem de despesas envolvendo média complexidade.
II
Toda a discussão tem por base a sistemática de pagamento acordada entre os hospitais filantrópicos arrolados e a SMS/SE, no âmbito do Programa de Reestruturação e Contratualização dos Hospitais Filantrópicos do SUS.
O Programa de Reestruturação e Contratualização dos Hospitais Filantrópicos do SUS foi criado pela Portaria GM/MS nº 1.721/2005 e visou normatizar a participação dos hospitais filantrópicos no SUS, cuja voluntária adesão implicaria uma nova relação jurídica e operacional (contratualização) .
Nos casos sob análise, o instrumento jurídico utilizado foi o contrato administrativo, ante a resistência dos prestadores de serviço em celebrarem convênios.
Em vista disso, era imprescindível o estabelecimento de mecanismos de gerenciamento e acompanhamento das metas físicas e de qualidade acordadas entre as instituições e os gestores. A criação destes mecanismos estava expressamente prevista no Termo de Referência para Contratualização entre Hospitais Filantrópicos e Gestores de Saúde, anexo à Portaria MS nº 635/2005, que publicou o Regulamento Técnico para implantação e operacionalização do Programa de Reestruturação e Contratualização dos Hospitais Filantrópicos no SUS.
A Portaria MS nº 635/2005 estabeleceu, em seu art. 7º, parágrafo único, que a análise do desempenho dos hospitais deveria ser atestada pela Comissão de Acompanhamento do convênio/contrato, conforme previsto no Anexo III, no qual constava o modelo de contrato a ser firmado com as entidades filantrópicas.
Por sua vez, cada um dos contratos firmados com os hospitais filantrópicos continha cláusula específica determinando a criação de Comissão de Acompanhamento e sua composição.
Apesar das determinações legais e contratuais, a equipe de auditoria verificou, como regra geral, a ausência de designação formal das mencionadas comissões, ou quando a designação ocorria, essas Comissões não funcionaram.
Como comentado no Relatório de Auditoria que originou a presente TCE (peça 68) , o teto MAC (Média e Alta Complexidade) é definido anualmente tendo como ponto de partida a série histórica calculada sobre a produção ambulatorial e hospitalar registrada nos sistemas SIA/SUS e SIH/SUS do ano anterior. Esses dados servem para nortear a fixação e a alocação dos recursos para o ano seguinte. Os hospitais e demais prestadores de serviço do SUS são obrigados a alimentar esses sistemas.
O presente caso envolveu a execução contratual entre os anos de 2009 a 2011. Os parâmetros para o pagamento dos serviços de média complexidade foram acordados entre as partes com a fixação de metas físicas e qualitativas. Eventuais discrepâncias decorrentes de uma alteração na demanda por serviços hospitalares (a maior ou menor) deveriam ser ajustadas durante a execução contratual (arts. 8º e 9º da Portaria nº 3.123/2006) .
Na fiscalização realizada, consta o achado de auditoria - tópico 2.6 (peça 68, p. 29) , com o seguinte título: "Pagamento de serviços contratados que não foram executados ou cujos quantitativos foram executados em quantidade inferior à prevista".
A norma utilizada para avaliação da questão foi a Portaria MS nº 3.123/2006, a qual previa a obrigatoriedade de o Município constituir uma Comissão de Acompanhamento (§ 3º do Anexo III da Portaria) para atestar o cumprimento das metas acordadas.
Além disso, as metas acordadas deveriam constar de um Plano Operativo Anual - POA, que deveria especificar as metas físicas e de qualidade.
Os Hospitais, por sua vez, teriam que apresentar relatórios mensais e um anual demonstrando os serviços prestados, valores recebidos e a adequação dos pagamentos.
A equipe de auditoria, embora tenha solicitado a apresentação desses documentos à SMS de Aracaju/SE, informa que não foram disponibilizados. 
Nessa fase processual, os Hospitais, após a ciência dos fatos por meio das citações que lhes foram encaminhadas, não apresentaram qualquer documentação que contestasse os cálculos realizados pela equipe de auditoria do TCU.
III
Os débitos apurados tomaram como parâmetro os valores previstos nos contratos em contraponto aos valores aprovados de média complexidade - MC extraídos dos relatórios obtidos junto ao Sistema de Informações Hospitalares Descentralizado (SIHD2) do Datasus, no período de janeiro/2009 a agosto/2011 (peças 9 a 11) .
Também foram colhidos os valores aprovados de MC ambulatorial dos relatórios do Núcleo de Controle, Avaliação, Auditoria e Regulação - NUCAAR da SMS de Aracaju/SE (peça 7) .
Para a elaboração de suas tabelas estimativas, a equipe de auditoria informa que os cálculos foram feitos de forma conservadora, pois " (...) se fossem utilizados os critérios de cumprimentos das metas físicas constantes dos contratos firmados entre a Secretaria de Saúde do Município de Aracaju/SE e essas três entidades filantrópicas, o valor seria superior (...) " (peça 68, p. 36) .
Em suas avaliações, a equipe de auditoria constatou que teriam sido pagos valores superiores aos contratados. Tal conclusão não levou em conta a sistemática de pagamento prevista pela Portaria MS/SAS nº 3.123/2006, em razão do fato, como informado pela equipe de auditoria, de que a SMS não realizou o acompanhamento do cumprimento das metas físicas e qualitativas acordadas. 
Uma das determinações prevista na referida Portaria era o envio, por parte dos Hospitais, à SMS de um relatório mensal das atividades desenvolvidas e um relatório anual, até o vigésimo dia útil do mês subsequente ao término do contrato. Os referidos relatórios não foram disponibilizados à auditoria.
No caso do Hospital Cirurgia, também se constatou que houve repasses superiores aos aprovados a título de procedimentos de alta complexidade - AC (Fonte SIHD2, peça 10) .
Em suas análises, a Secex/SE concluiu, com base no quadro existente à época e nas defesas apresentadas, que o Município de Aracaju/SE não acompanhou os contratos com as entidades filantrópicas na forma prevista na Portaria nº 3.123/2006.
IV
Quanto à análise das defesas apresentadas, foram acolhidas parcialmente as alegações de defesa do Sr. Marcos Ramos Carvalho em relação ao débito calculado para o Hospital de Cirurgia. Nesse caso, a unidade técnica reconheceu que foram incluídos indevidamente no débito valores de produção de serviços de terceiros, de modo que acolheu as alegações de defesa, uma vez que tal cômputo não estava aderente ao que previu o Contrato nº 45/2008 então celebrado.
O afastamento do referido débito aproveita ao Hospital de Cirurgia, que foi citado em solidariedade pelo mesmo valor.
No caso do débito envolvendo procedimentos de alta complexidade, não foi apresentada defesa em relação a esse ponto, a qual deveria esclarecer se houve sub-registros nos sistemas do SUS, fonte dos dados utilizados pela auditoria, ou falhas nas análises realizadas.
Considerando que o pagamento pelos procedimentos de alta complexidade é feito com base na produção de cada hospital, acompanho a proposta que fixou o débito para os responsáveis solidários em R$ 584.415,39, em valores históricos.
V
Quanto aos outros dois Hospitais, as defesas não conseguiram detalhar como se deu o processo de registro, controle e pagamento dos procedimentos de média complexidade, como também não esclareceram os pagamentos complementares realizados em 2009 pela SMS, conforme relação de notas fiscais indicada nas tabelas 2 e 3 do relatório de auditoria (peça 68, p. 39-40) .
Do mesmo modo os responsáveis não apresentaram argumentos para rebater o critério utilizado pela unidade técnica de usar os valores apurados de produção de cada hospital em detrimento da sistemática de pagamento que previa o modelo de alcance de metas quantitativas e qualitativas.
A equipe de auditoria estimou o débito com base nos valores que seriam devidos pela produção registrada nos sistemas do SUS.
Em vista disso, para estimar os possíveis débitos para os exercícios de 2010 e 2011, a equipe de auditoria comparou a produção do Hospital, constante dos sistemas SIA/SUS e SIH/SUS, com os valores pagos que estavam previstos contratualmente.
Na fiscalização realizada, a equipe de auditoria encontrou nos três exercícios analisados um problema comum, a falta de acompanhamento por parte da SMS das metas acordadas com os hospitais, ausência de constituição de uma Comissão de Acompanhamento, e a falta de apresentação, por parte dos hospitais, dos relatórios mensais e anuais da execução dos contratos.
VI
Por fim, quanto às audiências realizadas, a unidade técnica propõe acatar as razões de justificativa do Sr. Luciano Paz Xavier quanto ao eventual descumprimento da determinação constante do item 9.3 do Acórdão 297/2015-TCU-Plenário. Conclusão que acompanho.
Quanto ao item 9.4 do mesmo Acórdão, a unidade técnica propõe rejeitar as razões de justificativa do Sr. Hans Crystian Anderson de Oliveira Lobo e que lhe seja aplicada a multa prevista no art. 58, inciso I, da Lei nº 8.443/92.
Sobre a questão, o ex-gestor informa que o contrato com a Coopecárdio havia se encerrado em 2012, três anos antes do encaminhamento da determinação, em 2015, ano em que tomou posse como Diretor Geral do FHS, em janeiro.
A unidade técnica ressalta que a FHS foi notificada em março de 2015 e não se manifestou sobre a questão, sendo que o gestor só veio a adotar alguma medida com vistas a buscar o ressarcimento determinado em agosto de 2016, de modo que propõe a aplicação de multa ao ex-gestor com base no art. 58, inciso I, da Lei nº 8.443/92.
Em vista do quadro apresentado, acompanho a proposta da unidade técnica, exceto quanto à fundamentação da multa, para a qual sugiro o art. 58, § 1º, da Lei nº 8.443/92.
VII
Ante o exposto, este representante do Ministério Público de Contas acolhe a proposta de encaminhamento sugerida pela unidade técnica à peça 134, p. 27-29."
14.	É o Relatório.

8.1. Rodolfo de Souza Gouveia (6494/OAB-SE), representando Hospital São José.  
8.2. Marcela Pithon Brito dos Santos Dantas (4389/OAB-SE), representando Fundação de Beneficência Hospital de Cirurgia.  
8.3. Max de Carvalho Amaral (5229/OAB-SE), representando Silvio Alves dos Santos e Antonio Samarone de Santana;  
8.4. Carlos Diêgo de Brito Freitas (4672/OAB-SE) e outros, representando Hans Crystian Anderson de Oliveira Lobo e Hans Crystian Anderson de Oliveira Lobo.

Subprocurador-Geral Paulo Soares Bugarin.

TOMADA DE CONTAS ESPECIAL. CONVERSÃO DE PROCESSO DE MONITORAMENTO. PAGAMENTOS A MAIOR A HOSPITAIS FILANTRÓPICOS NO ÂMBITO DO PROGRAMA DE REESTRUTURAÇÃO E CONTRATUALIZAÇÃO INSTITUÍDO PELA PORTARIA MS 3.123/2006. SOLIDARIEDADE. CONTAS IRREGULARES E DÉBITO. Imputação de débito aos gestores públicos em razão de pagamento de valores de produção a maior aos estabelecimentos de saúde. Imputação de débito aos hospitais aderentes do programa em razão da não restituição dos valores recebidos a maior.

TOMADA DE CONTAS ESPECIAL (TCE)

Secretaria do TCU no Estado de Sergipe (Sec-SE).

Registro, inicialmente, que relato o presente feito por força do art. 152 do Regimento Interno do Tribunal de Contas da União (RI/TCU) .
2.	Conforme assentado no relatório precedente, trata-se de tomada de contas especial instaurada em cumprimento ao item 1.7 do Acórdão 840/2016-TCU-Plenário, relator Ministro Marcos Bemquerer, retificado pelo Acórdão 1367/2016-TCU-Plenário, relator Ministro José Múcio, por meio dos quais o Plenário do TCU determinou a conversão do processo de monitoramento TC Processo 005.877/2015-6 em TCE, com vistas à citação dos responsáveis pela aplicação dos recursos federais do SUS repassados pela Secretaria Municipal de Saúde de Aracaju/SE à Fundação de Beneficência Hospital de Cirurgia (Hospital de Cirurgia) , à Associação Aracajuana de Beneficência (Hospital Santa Isabel) e ao Hospital São José, em razão de irregularidades consistentes na realização de pagamentos a maior àqueles estabelecimentos de saúde relativos aos procedimentos realizados nos Blocos de Média e Alta Complexidade, durante os exercícios de 2009 a 2011.
3.	A matéria controvertida repousa, resumidamente, nas duas irregularidades apontadas nos itens 9.3 e 9.4 do Acórdão 297/2015-TCU-Plenário, relator Ministro José Múcio: i)  verificação de regularização dos valores de produção recebidos a maior pelos Hospitais Santa Isabel e São José, referentes aos serviços contratados de média complexidade, e pelo Hospital de Cirurgia, relativos aos serviços de média e alta complexidade, durante aquele período (item 9.3) ; e ii)  verificação, junto à Fundação Hospitalar de Saúde de Sergipe (FHS/SE) , de comprovantes dos descontos dos valores pagos a maior para a Cooperativa dos Profissionais Ligados à Cardiologia do Estado de Sergipe Ltda. (Coopecárdio) , no bojo do contrato 12/2011.
4.	O parâmetro de legalidade utilizado consubstancia-se na Portaria n. 3.123, de 7 de dezembro de 2006, do Ministério da Saúde, que homologa o Processo de Adesão ao Programa de Reestruturação e Contratualização dos Hospitais Filantrópicos no Sistema Único de Saúde (SUS) . Do referido ato normativo consta o Anexo III, que estabelece o modelo de convênio/contrato a ser firmado entre o Município ou Estado e os hospitais filantrópicos, cabendo aos nosocômios aderentes o cumprimento de todas as metas e condições especificadas no Plano Operativo e no Anexo II da Portaria GM/MS n. 635, de 10 de novembro de 2005, e às Secretarias de Saúde dos entes estatais, a análise dos relatórios elaborados pelos hospitais, comparando-se as metas acordadas com os resultados alcançados e com os recursos financeiros repassados. 
5.	Posto isso, o Município de Aracaju, por meio de sua Secretaria Municipal de Saúde (SMS) , firmou contrato, nos termos da Portaria MS n. 3.123/2006, com os três hospitais filantrópicos em referência (Hospital de Cirurgia, Hospital Santa Isabel e Hospital São José) . 
6.	Ocorre que, consoante apontado no Relatório de Fiscalização n. 775/2011, peça 68, "constatou-se que durante o período de Janeiro/2009 a Agosto/2011 houve um saldo de pagamento a maior para os três hospitais filantrópicos. Importa observar que nesse período não houve qualquer tipo de acompanhamento feito pela Secretaria Municipal de Saúde de Aracaju/SE no tocante à verificação das metas físicas e qualitativas dos recursos pré-fixados a título de média complexidade". Consta ainda do mesmo Relatório de Fiscalização que "Analisando os pagamentos feitos ao Hospital Cirurgia pela Secretaria Municipal de Saúde de Aracaju/SE, com base no Contrato 45/2008 (peça 23, p. 248-301) , constatou-se que durante o período de Janeiro/2009 a Janeiro/2010 os valores pagos a título de procedimentos de Alta Complexidade foram superiores aos valores aprovados".
7.	Em face dos débitos devidamente apurados e indicados pela Secex-SE em tabelas do Relatório de Fiscalização n. 775/2011, os hospitais e os secretários de saúde à época dos fatos foram regularmente citados.
8.	A Fundação Beneficência Hospital de Cirurgia não apresentou alegações de defesa, de modo que o processo prosseguiu não obstante a inércia da parte, sendo esta considerada revel para todos os efeitos, conforme determina o art. 12, § 3º, da Lei n. 8.443/1992.	
9.	Ressalto, porém, que apesar de o Hospital de Cirurgia ter sido citado em razão de ter percebido pagamentos a maior referentes aos procedimentos de média e alta complexidade, o débito relativo aos procedimentos de média complexidade resta afastado visto que a Secex-SE refez a Tabela 1 da peça 68, p. 38, excluindo da quantificação do dano os pagamentos efetuados a terceiros, conforme determina a Cláusula Oitava do Contrato 45/2008, peça 13, p. 256. Portanto, a imputação de débito ao Hospital de Cirurgia restringe-se aos valores relativos aos procedimentos de alta complexidade.
10.	Por sua vez, o Hospital Santa Isabel apresentou alegações de defesa à peça 120, pugnando, preliminarmente, pelo reconhecimento da prescrição. Quanto ao mérito, pediu que sua responsabilidade fosse afastada, defendendo que, à época da formalização do contrato, ainda não havia regulamentação da matéria e "que não deu causa à irregularidade nem nunca fora avisado ou sinalizado acerca do descumprimento de metas ou redução de valores, descontos, etc., e que, se existe culpa, essa é somente do contratante, no caso, a Secretaria Municipal de Saúde de Aracaju/SE".
11.	A Secex-SE propôs a rejeição integral das alegações de defesa do citado hospital.
12.	Quanto ao argumento apresentado pelo responsável acerca da prescrição, a unidade apontou a Súmula 282/TCU, a qual pacifica o entendimento desta Corte no sentido de que "As ações de ressarcimento movidas pelo Estado contra os agentes causadores de danos ao erário são imprescritíveis". Demais disso, acentuou que "a decisão do STF em sede do Recurso Extraordinário 669069, afirmando que a ação de reparação de danos à Fazenda Pública decorrente de ilícito civil é prescritível, não alcança as decisões exaradas por esta Corte de Contas em face de suas prerrogativas constitucionais. Nessa linha é a jurisprudência pacificada desta Corte de Contas, exemplificada no Acórdão 232/2017-TCU-Primeira Câmara (relatoria do Ministro Bruno Dantas) ".
13.	Com razão a unidade técnica, porquanto a reparação de danos causados ao erário, em face da não comprovação da boa e regular aplicação de dinheiros públicos, não decorre da prática de um ilícito civil, mas resulta de uma conduta de natureza jurídica administrativa, de maneira que a tese firmada pelo Supremo no RE 669.069-MG não incide na presente hipótese, sendo, portanto, imprescritível a ação que intenta a reparação dos cofres públicos a teor da Súmula 282/TCU.  
14.	Quanto à tese de prescrição da pretensão punitiva, o que impediria a cominação da multa do art. 57 da LOTCU, ressalto que o prazo prescricional neste caso é decenal, à luz do entendimento firmado por este Plenário em incidente de uniformização de jurisprudência por meio do Acórdão 1441/2016-TCU-Plenário, relator Ministro Walton Alencar Rodrigues. 
15.	Com efeito, a pretensão punitiva submete-se ao prazo prescricional geral de dez anos, previsto no art. 205 do Código Civil. Considerando que a ocorrência do primeiro débito data de 9.4.2010, segue-se que não se encontra prescrita a pretensão punitiva, sendo imperiosa a aplicação da multa do art. 57 da Lei n. 8.443/92.
16.	Quanto às alegações de defesa de mérito do Hospital Santa Isabel, consigno que estas não lograram afastar sua responsabilização, uma vez que a instituição percebeu numerários do erário federal sem a devida contraprestação, concorrendo, pois, para a ocorrência do dano. Dessarte, sua responsabilidade solidária é fixada nos termos do art. 16, § 2º, "b", da LOTCU.
17.	O terceiro estabelecimento de saúde, Hospital São José, apresentou defesa à peça 106, alegando que " (a) ao não instituir a Comissão de Acompanhamento, o secretário municipal de saúde à época 'trouxe para si o ônus e a responsabilização pelo repasse, devendo o mesmo, se for o caso, efetuar o ressarcimento'; (b) 'os recursos foram recebidos conforme determinação do gestor municipal, após intensa avaliação dos resultados apresentados'; (c) 'o hospital não possui condições financeiras que permitam devolução de recurso e que sobrevive das pactuações existentes'". Pediu, ademais, a produção de provas e a realização de perícias.
18.	Consoante ressaltou a unidade técnica, "o fato de não ter havido o devido acompanhamento e fiscalização do contrato firmado por parte dessa SMS de Aracaju/SE, não exclui a responsabilidade desse hospital pelo ressarcimento dos valores recebidos a maior". De fato, quedou-se inerte o Hospital São José ao não devolver os valores percebidos a maior pela prestação dos serviços contratados pelo Município de Aracaju/SE, concorrendo, assim, para a ocorrência do dano ao erário federal.
19.	Quanto ao pedido de realização de perícia, ressalto, na esteira do que aduziu a Secex-SE, que não incumbe ao TCU deferir pedido de responsável para determinar a produção de provas. É que cabe a ele, responsável, e não ao Tribunal, trazer aos autos os elementos necessários à promoção de sua defesa (precedentes citados pela unidade: Acórdão 6.214/2016-TCU-2ªCâmara, relator Ministro Marcos Bemquerer e Acórdão 5920/2016-TCU-Segunda Câmara, relator Ministro Vital do Rêgo) .
20.	Analisadas as alegações trazidas pelos estabelecimentos de saúde envolvidos, passo à apreciação das defesas apresentadas pelos secretários municipais de saúde à época dos fatos.
21.	O Sr. Marcos Ramos Carvalho, Secretário Municipal de Saúde de Aracaju durante o período de 15.6.2007 a 11.4.2010, apresentou defesa à peça 107, alegando, em suma, que a instauração da TCE deveria ocorrer somente após o esgotamento das providências internas para recomposição do dano e que houve inclusão indevida de serviços de terceiros no cálculo do débito, além de outras impropriedades.
22.	A unidade técnica propôs o acatamento parcial de suas alegações de defesa para afastar o débito calculado em solidariedade com o Hospital de Cirurgia, no valor de R$ 78.082,77, "com base no que prevê a Cláusula Oitava do Contrato 45/2008, que reza que as 'ações de média complexidade ambulatorial e hospitalar, devem ser deduzidos dos componentes profissionais, terceiros de serviços e ações, terceiros OPME da AIH'". A Secex-SE propôs, nesse ponto, em razão da solidariedade, o aproveitamento da defesa apresentada pelo Sr. Marcos Ramos Carvalho ao Hospital de Cirurgia, o qual restou revel no processo.
23.	Com razão a unidade, pois, conforme o art. 161 do RI/TCU, "Havendo mais de um responsável pelo mesmo fato, a defesa apresentada por um deles aproveitará a todos, mesmo ao revel, no que concerne às circunstâncias objetivas".
24.	No que tange à alegada necessidade de esgotamento das providências internas, o responsável não encontra guarida na sua argumentação, visto que, conforme bem lembrado pela Secex-SE, "a Secretaria da Saúde do Município de Aracaju/SE foi instada a solucionar o problema antes da instauração da presente TCE e como não o fez, o Plenário deste Tribunal prolatou o Acórdão 840/2016 neste sentido (relatoria do Ministro Marcos Bemquerer Costa; peça 72) ".
25.	Por seu turno, o Sr. Antônio Samarone de Santana, Secretário Municipal de Saúde durante o período de 12.4.2010 a 11.11.2010 e o Sr. Sílvio Alves dos Santos, ocupante daquele cargo a partir de 12.11.2010, apresentaram alegações de defesa às peças 130 e 131, respectivamente, aduzindo ambos que a comprovação das ações e metas, bem como a realização do controle do montante pago aos hospitais, competiam exclusivamente ao Nucaar/SMS - Núcleo de Controle, Auditoria, Avaliação e Regulação.
26.	Quanto à alegação, a Secex-SE evidenciou, com espeque nos elementos de prova carreados à peça 106, a "omissão na constituição da comissão de acompanhamento dos contratos por parte dos secretários do município de Aracaju/SE", de modo que a defesa apresentada deve ser rejeitada.
27.	Prossigo, doravante, com a análise das razões de justificativa apresentadas.
28.	O Sr. Luciano Paz Xavier, Secretário Municipal de Saúde durante o período de 6.8.2014 até 3.3.2016, foi chamado em audiência devido à não apresentação dos documentos probatórios da regularização dos valores percebidos a maior pelos três hospitais.
29.	Sua conduta de oficiar à Procuradoria-geral do Município de Aracaju (peça 110, p. 21) , pugnando pela adoção das medidas judiciais cabíveis para cobrança dos numerários pagos aos hospitais mostrou-se medida suficiente, dentro da linha de ações que lhe cabia tomar, pelo que acolho suas razões de justificativa.
30.	Por sua vez, o Sr. Hans Crystian Anderson de Oliveira Lobo, Diretor-geral da Fundação Hospitalar de Saúde de Sergipe a partir de 12.1.2015, foi chamado em audiência devido ao descumprimento do item 9.4 do Acórdão 297/2015-TCU-Plenário, relator Ministro José Múcio, o qual determinou à FHS/SE que apresentasse os documentos comprobatórios da republicação do Contrato 12/2011 contendo a correção do valor mensal contratado, além de apresentar os comprovantes dos descontos dos valores pagos a maior para a Cooperativa dos Profissionais Ligados à Cardiologia do Estado de Sergipe Ltda. (Coopecárdio) .
31.	Em razões de justificativa apresentadas à peça 112, informou que, na ocasião em que tomou ciência do Acórdão, a vigência do contrato com a Coopecárdio já havia expirado, impossibilitando a republicação do termo contratual com as devidas correções, e que instaurou procedimento sancionador contra a cooperativa para apurar a irregularidade e lograr a restituição dos valores pagos a maior.
32.	Sucede que, conforme análise empreendida pela unidade técnica, a FHS/SE havia sido notificada em 23.3.2015 (AR à peça 57) para conferir cumprimento ao Acórdão 297/2015-TCU-Plenário em sessenta dias. Entretanto, referida entidade não cumpriu o decisum no prazo assinalado (item 4 da instrução de peça 69, p. 23) , justamente quando já se encontrava sob a gestão do Sr. Hans Crystian Anderson de Oliveira Lobo, o qual assumiu o posto de Diretor-Geral em 12.1.2015 (Portaria 6/2015, peça 112, p. 24) . 
33.	Devem ser, portanto, rejeitadas as razões de justificativa do referido agente, cominando-se-lhe a multa do art. 58, § 1º, da Lei n. 8.443/1992, conforme opinado pelo Ministério Público junto ao TCU, em face do descumprimento de comando expresso contido no item 9.4 do Acórdão 297/2015-TCU-Plenário.
34.	Desta feita, à luz dos elementos de prova carreados aos autos, e considerando que não restou evidenciada a boa-fé na conduta dos responsáveis arrolados, resta comprovado o nexo de causalidade entre a ação dos gestores públicos na autorização do pagamento de valores de produção a maior e o dano causado ao erário. Por semelhante modo, há nítida relação de causalidade entre o dano apurado e a conduta dos hospitais envolvidos ao receberem os numerários a maior e não terem devolvido os respectivos valores mesmo quando instados a esse procedimento. Avulta, por conseguinte, a obrigação de reparar o dano.
35.	Por derradeiro, importa consignar que os débitos apurados pela equipe de auditoria, como bem relembrado pelo ilustre representante do Ministério Público junto ao TCU, "tomaram como parâmetro os valores previstos nos contratos em contraponto aos valores aprovados de média complexidade - MC extraídos dos relatórios obtidos junto ao Sistema de Informações Hospitalares Descentralizado (SIHD2) do Datasus, no período de período de janeiro/2009 a agosto/2011", utilizando-se, também, "os valores aprovado de MC ambulatorial dos relatórios do Núcleo de Controle, Avaliação, Auditoria e Regulação - NUCAAR da SMS de Aracaju/SE (peça 7) ".
36.	Ante o exposto, acolho a proposta da unidade técnica, com os ajustes pugnados pelo MP/TCU quanto à fundamentação da multa a ser cominada ao então Diretor-Geral da FHS/SE, e voto no sentido de que seja adotado o Acórdão que ora submeto à consideração deste Colegiado.
TCU, Sala das Sessões Ministro Luciano Brandão Alves de Souza, em 17 de julho de 2019.
RAIMUNDO CARREIRO 
Relator